ACORDAO-COMPLETO-2564689

ACÓRDÃO 2609/2022 ATA 45/2022 - PLENÁRIO

VISTO, relatado e discutido este monitoramento acerca das deliberações exaradas no processo TC-Processo 033.481/2011-3, por meio dos acórdãos 2.170/2012 e 3.244/2013, ambos deste Plenário, ao examinar auditoria operacional com o objetivo de avaliar as condições de acessibilidade aos prédios e serviços públicos dos órgãos e entidades federais.
ACORDAM os Ministros do Tribunal de Contas da União, reunidos em sessão do Plenário, ante as razões expostas pelo Relator, em:
9.1. considerar em cumprimento as determinações constantes dos subitens 9.1.1.1. 9.1.1.3, 9.1.1.4 e 9.8 do Acórdão 2170/2012-TCU-Plenário;
9.2. considerar cumprida a determinação do subitem 9.1.1.2 do Acórdão 2170/2012-TCU-Plenário;
9.3. considerar em cumprimento a determinação do subitem 9.3 do Acórdão 2170/2012-TCU-Plenário, em relação ao Instituto Nacional de Seguridade Federal, à Secretaria da Receita Federal do Brasil e à Caixa Econômica Federal;
9.4. considerar não cumprida a determinação do subitem 9.3 do Acórdão 2170/2012-TCU-Plenário, em relação à Defensoria Pública da União;
9.5. considerar cumpridas as recomendações estabelecidas nos subitens 9.4.1 e 9.4.2 e que ficou prejudicada a prevista no subitem 9.4.3, todos do Acórdão 2170/2012-TCU-Plenário.
9.6. recomendar:
9.6.1. ao Comitê Interministerial de Governança, de que trata o Decreto 9.203/2017, que avalie a oportunidade de adotar medidas com o objetivo de incentivar a aplicação de melhores práticas de governança relacionadas à promoção de acessibilidade em órgãos públicos federais, considerando os desafios apresentados nesta deliberação;
9.6.2. ao Ministério da Mulher, Família e Direitos Humanos, ao Ministério da Economia e à Casa Civil da Presidência da República, com fundamento  no art. 6°, parágrafo único do Decreto 9.203/2017, c/c o art. 3°, inciso I, alínea "d" e art. 43 da Lei 13.844/2019, que, conjuntamente, avaliem as ações que podem ser implementadas com vistas a dotar a SNDPD/MMFDH de estrutura técnica e operacional compatível com suas atribuições e com as obrigações que lhe foram impostas pelo Acórdão 2170/2012-TCU-Plenário, com as alterações introduzidas pelo Acórdão 3244/2013-TCU-Plenário, especialmente no que diz respeito à elaboração e à implementação do plano de acessibilidade de abrangência nacional que possibilite o diagnóstico das condições de acessibilidade do conjunto de órgãos públicos federais a definição de metas e procedimentos para o saneamento das carências existentes e a divulgação ao público das condições de acessibilidade para o conjunto de órgãos públicos federais;
9.7. autuar processo de acompanhamento com o objetivo de avaliar as etapas de implementação do plano de abrangência nacional que dispõe o item 9.1.1 e respectivos subitens do Acórdão 2170/2012-TCU-Plenário, bem como os reflexos dessas ações de iniciativa dos órgãos centrais nos demais órgãos e entidades da administração pública federal que efetivamente prestam atendimento ao público;
9.8. apensar, em definitivo, o presente processo ao TC Processo 033.481/2011-3; e
9.9. informar à Secretaria Nacional dos Direitos da Pessoa com Deficiência, à Secretaria do Patrimônio da União, à Caixa Econômica Federal, à Receita Federal do Brasil, à Defensoria Pública da União, ao Instituto Nacional do Seguro Social, ao Ministério da Mulher, da Família e dos Direitos Humanos, ao Ministério da Economia, à Casa Civil da Presidência da República, ao Comitê Interministerial de Governança e à Comissão dos Direitos das Pessoas com Deficiência da Câmara dos Deputados acerca do presente acórdão, destacando que o relatório e o voto que o fundamentam podem ser acessados por meio do endereço eletrônico www.tcu.gov.br/acordao.

Monitoramento referente à auditoria operacional realizada em 2012 para avaliar as condições de acesso de pessoas com deficiência ou com mobilidade reduzida aos órgãos e entidades federais.

Caixa Econômica Federal; Defensoria Pública da União; Instituto Nacional do Seguro Social; Ministério do Planejamento, Desenvolvimento e Gestão (extinta); Secretaria de Direitos Humanos; Secretaria do Patrimônio da União; Secretaria Especial da Receita Federal do Brasil; Secretaria Especial de Direitos Humanos; Secretaria Executiva do Ministério do Planejamento, Desenvolvimento e Gestão (extinta)

3. Responsáveis: Antonio José do Nascimento Ferreira (XXX.684.254-XX); Cassandra Maroni Nunes (XXX.412.088-XX); Claudinei do Nascimento (XXX.284.409-XX); Laissa da Costa Ferreira (XXX.845.274-XX); Patrícia Barcelos (XXX.960.210-XX); Roberto John Goncalves da Silva (XXX.372.103-XX); Sergio Paulo da Silveira Nascimento (XXX.589.176-XX)

13.1. Ministros presentes: Bruno Dantas (na Presidência), Walton Alencar Rodrigues, Benjamin Zymler, Vital do Rêgo, Jorge Oliveira (Relator) e Antonio Anastasia.
13.2. Ministros-Substitutos convocados: Augusto Sherman Cavalcanti e Marcos Bemquerer Costa.
13.3. Ministro-Substituto presente: Weder de Oliveira.

JORGE OLIVEIRA

Trata o presente processo de monitoramento das decisões proferidas nos autos do TC-Processo 033.481/2011-3, que documentou auditoria operacional realizada em 2012 para avaliar as condições de acesso de pessoas com deficiência ou com mobilidade reduzida aos órgãos e entidades federais, bem como do acesso dessas pessoas aos serviços públicos oferecidos presencialmente.
2.	Adoto como parte deste relatório a bem lançada instrução da Secretaria de Fiscalização de Infraestrutura Urbana - SeinfraUrbana contida na peça 279:
"INTRODUÇÃO
	Trata-se de monitoramento do Acórdão 2.170/2012, com as alterações introduzidas pelo Acórdão 3244/2013-TCU-Plenário, proferidos no TC Processo 033.481/2011-3, relativo à auditoria operacional realizada em 2012 pela então Secretaria de Fiscalização e Avaliação de Programas de Governo (Seprog) para avaliar as condições de acesso de pessoas com deficiência ou com mobilidade reduzida a edifícios de órgãos e entidades da Administração Pública Federal, bem como as condições de acesso dessas pessoas aos serviços oferecidos in loco.
CONTEXTUALIZAÇÃO
2. O trabalho de auditoria ora monitorado, processo TC Processo 033.481/2011-3, originou-se de determinação da Presidência deste Tribunal de Contas da União, que decidiu submeter à chancela do Plenário a realização da fiscalização, em face de questões apresentadas pelo Ministério Público de Contas deste Tribunal (MPTCU) . 
3. À época, encontrava-se em curso a campanha Ministério Público de Contas pela Acessibilidade Total, promovida pela Associação Nacional do Ministério Público de Contas (Ampcon) , cujo objetivo era contribuir com a construção de um país totalmente acessível, a partir da provocação das cortes de contas brasileiras para que, no exercício de suas competências, estimulassem e cobrassem de seus jurisdicionados o cumprimento dos dispositivos normativos que regulam a matéria.
4. Dados do Censo realizado pelo Instituto Brasileiro de Geografia e Estatística (IBGE) no exercício de 2010 apontavam para a existência de aproximadamente 35,7 milhões de pessoas com alguma deficiência visual; 9,7 milhões de pessoas com alguma deficiência auditiva; 13,2 milhões com alguma deficiência motora; e 2,6 milhões de pessoas com alguma deficiência mental ou intelectual.
5. Dentre as normas dedicadas à acessibilidade, se destacava a Convenção sobre os Direitos das Pessoas com Deficiência da Organização das Nações Unidas, aprovada pelo Congresso Nacional por meio do Decreto Legislativo 186/2008, promulgada pelo Presidente da República por intermédio do Decreto 6.949/2009, e que, nos termos do art. 5°, § 3°, da Constituição Federal, foi incorporada ao ordenamento jurídico com estatura de dispositivo constitucional.
6. As normas ou orientações extraídas da Convenção sobre os Direitos das Pessoas com Deficiência da Organização das Nações Unidas objetivam permitir que as pessoas com deficiência participem plenamente, com independência, "de todos os aspectos da vida". Mais que isso, as pessoas com deficiência devem ter acesso ao "meio físico, ao transporte, à informação e comunicação", em igualdade de oportunidade com os demais. Ao referir-se à igualdade de oportunidade, a Convenção colocou a acessibilidade (aos meios de transporte, informação e comunicação, por exemplo) em um patamar de qualidade que não seja inferior ao fornecido às demais pessoas.
7. O Procurador do Ministério Público Junto ao TCU, Sérgio Caribé, destacou em seu Parecer (peça 123) que a relevância do trabalho foi reconhecida nas fases preliminar e de apresentação dos achados, e ocasionou na realização de um grande evento para expor à sociedade os resultados da auditoria, o que gerou expectativa significativa, sobretudo nos movimentos de defesa dos direitos da pessoa com deficiência e mobilidade reduzida, que passaram a utilizar o Acórdão 2170/2012-TCU-Plenário, alterado pelo Acórdão 3244/2013-TCU-Plenário, como paradigma de medida levada a cabo pelo poder público, mais especificamente pelo controle externo, no sentido de contribuir com a implementação da Convenção.
8. Foi definido como objeto da auditoria, conduzida pela então Secretaria de Fiscalização e Avaliação de Programas de Governo (Seprog) , a avaliação das condições de acessibilidade física das pessoas com deficiência ou mobilidade reduzida às unidades de atendimento aos cidadãos existentes nos edifícios da Administração Pública Federal e das condições de acessibilidade aos serviços disponibilizados no interior dessas unidades. 
9. Nesse contexto, foram definidas duas questões para a auditoria:
1ª Questão: Em que medida os órgãos da administração pública têm adotado providências no sentido de dotar os prédios públicos do governo federal de condições para atenderem às necessidades de acessibilidade das pessoas com deficiência e com mobilidade reduzida? 
2ª Questão: Em que medida os órgãos e entidades da administração pública federal tem assegurado o acesso aos seus serviços, para as pessoas com deficiência. 
10. Ressaltou-se que foram identificados, na fase de planejamento, a crescente importância dos meios alternativos de atendimento colocados à disposição das pessoas com deficiência, quer seja por meio da Internet, quer seja através de tecnologias assistivas. Porém, optou-se por restringir os procedimentos de auditoria apenas ao exame da acessibilidade aos serviços ofertados de forma presencial no interior das unidades de atendimento, com a ressalva de que os procedimentos adotados não alcançaram as pessoas com deficiência mental ou intelectual.
11. No que concerne às unidades avaliadas, diante da impossibilidade de realização de levantamento junto a todo o universo de unidades que integra  a Administração Pública Federal, optou-se por restringir o exame a um grupo de órgãos e entidades com maior amplitude no atendimento ao público: Empresa de Correios e Telégrafos (Correios) , a Caixa Econômica Federal (Caixa) , o Instituto Nacional do Seguro Social (INSS) , o Ministério do Trabalho e Emprego (MTE) , a Secretaria da Receita Federal do Brasil (RFB) e a Defensoria Pública da União (DPU) . Juntos, esses seis órgãos e entidades somavam 11.069 unidades com atendimento ao cidadão.
12. A metodologia da auditoria contemplou o envio de formulários de pesquisa acerca das condições de acessibilidade nas unidades com atendimento público dos órgãos e entidades, além de algumas visitas in loco pela equipe de fiscalização, as quais tiveram por objetivo validar os questionários elaborados pela equipe de fiscalização.
13. Dentre um universo de 11.069 unidades de atendimento, foram enviados questionários para 3.609 unidades, sendo que os gestores de 2.007 destas unidades responderam às 33 questões formuladas. O resultado foi compilado no Apêndice C do Relatório de Auditoria (TC Processo 033.481/2011-3, peça 81, p. 53-69) .
14. Dentre os diversos aspectos avaliados, o relatório deu destaque para treze itens, sete relacionados à acessibilidade física às edificações (questão 1 da auditoria) e seis relativos à acessibilidade aos serviços ofertados (questão 2 da auditoria) , sintetizadas a seguir:
Tabela 1: Itens avaliados e percentual de unidades consideradas adequadas
	Questões de Auditoria
	Itens Avaliados
	Caixa
	INSS
	Correios
	MTE
	RFB
	DPU

	1ª Questão: Em que medida os órgãos da administração pública têm adotado providências no sentido de dotar os prédios públicos do governo federal de condições para atenderem às necessidades de acessibilidade das pessoas com deficiência e com mobilidade reduzida?
	Disponibilidade de mapa tátil na entrada da unidade de atendimento
	52,5%
	14,2%
	7,4%
	1,0%
	0,8%
	0,0%

		Disponibilidade de piso tátil direcional na entrada do edifício
	67,5%
	32,5%
	18,0%
	3,6%
	5,0%
	6,8%

		Elevadores com identificação do pavimento em braile
	63,6%
	32,3%
	11,8%
	22,0%
	39,7%
	52,4%

		Elevadores com identificação sonora de direção e do pavimento
	30,6%
	29,0%
	16,7%
	14,6%
	22,7%
	4,5%

		Disponibilidade de banheiro acessível
	92,0%
	82,5%
	28,6%
	42,6%
	55,0%
	72,7%

		Disponibilidade de mesas e balcões acessíveis a pessoas em cadeira de rodas
	89,4%
	48,4%
	49,4%
	37,1%
	36,7%
	38,6%

		Disponibilidade de rampa, elevador ou outro equipamento ligando os pavimentos ou vencendo desníveis
	51,9%
	63,2%
	52,5%
	42,2%
	64,8%
	77,4%

	2ª Questão: Em que medida os órgãos e entidades da administração pública federal tem assegurado o acesso aos seus serviços, para as pessoas com deficiência.
	Percentual de servidores e empregados capacitados em Libras
	5,1%
	2,1%
	1,0%
	2,2%
	0,6%
	4,5%

		Percentual de agências com pelo menos um atendente com capacitação em Libras
	85,8%
	21,3%
	16,0%
	4,1%
	6,4%
	15,9%

		Disponibilidade de material de divulgação em braile
	12,4%
	0,8%
	0,7%
	0,0%
	0,3%
	2,3%

		Disponibilidade de material de divulgação em fonte ampliada
	23,5%
	6,8%
	10,2%
	3,1%
	3,9%
	6,6%

		Disponibilidade de formulário em fonte ampliada
	24,5%
	6,3%
	5,0%
	2,5%
	2,5%
	9,1%

		Percentual de unidades com sistema sonoro informando o número de senha
	29,4%
	18,8%
	8,9%
	12,3%
	7,9%
	25,0%

Fonte: elaboração própria a partir das informações disponibilizadas no relatório de auditoria (peça 2, p. 10-17 e 21-25) .
15. Oportuno assinalar, contudo, que as respostas aos questionários correspondem ao sentimento ou à percepção dos gestores entrevistados quanto à satisfação das exigências pertinentes à acessibilidade de pessoas com deficiência ou mobilidade reduzida. Na maior parte dos casos, as estatísticas baseiam-se na opinião do gestor a respeito do assunto e não na verificação in loco do exato cumprimento das normas da ABNT.
HISTÓRICO PROCESSUAL
16. O relatório de auditoria, transcrito no Relatório da Ministra Ana Arraes que deu origem ao Acórdão 2170/2012-TCU-Plenário (peça 2, p. 1-32) , foi julgado na Sessão de 15/8/2012. A referida decisão proferiu determinações e recomendações aos diversos órgãos e entidades envolvidos (peça 1) , abaixo transcritas:
 9.1. determinar à Secretaria de Direitos Humanos da Presidência da República que, no prazo de 180 (cento e oitenta) dias: 
9.1.1. com o objetivo de dotar órgãos e entidades públicas federais de plena acessibilidade a suas dependências e a serviços por eles ofertados, elabore plano, de abrangência nacional, que contemple os subsídios colhidos durante a 1ª Conferência Nacional dos Direitos da Pessoa com Deficiência e ainda: 
9.1.1.1. a realização de levantamento, com o objetivo de produzir diagnóstico sobre as condições atuais dos requisitos básicos de acessibilidade do conjunto de órgãos públicos federais, que considere a quantidade de servidores habilitados em Libras e a cobertura de atendimento nessa linguagem nas unidades que prestam atendimento ao público; 
9.1.1.2. a programação de formação de instrutores de Libras, visando ao incremento no número de treinamentos ofertados pelos órgãos públicos federais; 
9.1.1.3. a definição de metas progressivas para sanar carências de acessibilidade existentes; 
9.1.1.4. a divulgação na Internet das condições de acessibilidade para o conjunto dos órgãos públicos federais; 
9.1.2. institua o Selo Nacional de Acessibilidade previsto no Decreto 5.296/2004; 
9.2. determinar à SPU, que em suas contas ordinárias, a partir do exercício de 2013, passe a informar, a situação de acessibilidade dos imóveis da União, ilustrada por um relato circunstanciado das medidas adotadas no exercício e a comparação estatística entre a situação verificada naquele exercício e nos exercícios anteriores; 
9.3. determinar à Caixa Econômica Federal, à Receita Federal do Brasil, à Defensoria Pública da União, aos Correios, ao Instituto Nacional do Seguro Social e ao Ministério do Trabalho e Emprego que, no prazo de 90 (noventa) dias, definam plano interno para sanar os problemas de acessibilidade em suas unidades de atendimento identificados na auditoria realizada por este Tribunal; 
9.4. recomendar à Secretaria de Direitos Humanos da Presidência da República que:
9.4.1. elabore material de divulgação a respeito das atribuições das prefeituras municipais no que diz respeito à verificação dos requisitos de acessibilidade, quando da emissão de "habite-se" e de alvará de funcionamento; 
9.4.2. busque o auxílio e a participação do Ministério do Planejamento, Orçamento e Gestão na formulação do plano de abrangência nacional indicado no subitem 9.1.1 deste acórdão, sobretudo no que diz respeito à realização de diagnóstico e à definição de metas saneadoras progressivas; 
9.4.3. avalie a possibilidade de, previamente à aprovação do plano mencionado no subitem 9.1.1, submetê-lo a debate junto à sociedade civil organizada, mediante audiência pública ou outros procedimentos, com vistas a garantir sua melhor qualidade e compatibilidade com as expectativas sociais; 
9.5. recomendar à Secretaria do Patrimônio da União que: 
9.5.1. desenvolva estratégia que possibilite cadastrar e manter atualizados dados sobre as condições básicas de acessibilidade em banco de dados sobre os imóveis da União; 
9.5.2. elabore manual de instruções para orientar gestores federais a respeito de procedimentos para realização de obras e instalações com o objetivo de dotar os ambientes de plena acessibilidade, quando estiverem envolvidos imóveis de terceiros; 
9.6. recomendar à Secretaria de Gestão Pública que considere a questão da acessibilidade nas ações de promoção da melhoria de atendimento ao público, inclusive por meio de incentivo para inclusão desse tema nas Cartas de Serviços ao Cidadão; 
9.7. recomendar ao Ministério do Planejamento, Orçamento e Gestão que promova estudos com vistas a avaliar a possibilidade de criação e introdução de classificação orçamentária específica para os gastos ou investimentos em acessibilidade ou a adoção de outra medida que viabilize a verificação dos investimentos em acessibilidade; 
9.8. determinar à Secretaria de Direitos Humanos da Presidência da República e à Secretaria do Patrimônio da União que, no prazo de 90 (noventa) dias, remetam ao Tribunal plano de ação, com cronograma para adoção das medidas necessárias à solução dos problemas apontados na auditoria realizada por este Tribunal; (grifou-se) 
17. Contra a referida decisão foram interpostos recursos que resultaram na prolação do Acórdão 3244/2013-TCU-Plenário, de relatoria do Ministro Walton Alencar Rodrigues, que, dentre outros, tornou insubsistente os subitens 9.1.2 e 9.2 da decisão original e proferiu nova determinação a SPU para que desse cumprimento ao disposto no art. 68, inciso VII, do Decreto 5.296/2004, consistente na elaboração de estudos e proposição da criação e normatização do selo nacional de acessibilidade.
18. Posteriormente, já no âmbito deste processo de monitoramento, foram proferidas pela SeinfraUrbana as instruções de peça 4, 37 e 119, além do pronunciamento da unidade inserido à peça 121. O Procurador do Ministério Público Junto ao TCU (MPTCU) , Sérgio Caribé, se pronunciou nos autos no Parecer de peça 123. As análises efetuadas nas peças processuais supra culminaram na prolação do Acórdão 2693/2018-TCU-Plenário (peça 126) , de relatoria da Ministra Ana Arraes.
19. A decisão considerou implementas as recomendações dos subitens 9.5.1, 9.5.2, 9.6 e 9.7 do Acórdão 2170/2012-TCU-Plenário e a determinações do subitem 9.4 do Acórdão 3244/2013-TCU-Plenário, considerou parcialmente cumprida a determinação do subitem 9.3 do Acórdão 2170/2012-TCU-Plenário em relação aos Correios e ao MTE, e reiterou as determinações ainda pendentes.
20. Ressalta-se que a recomendação do subitem 9.4 do Acórdão 2170/2012-TCU-Plenário foi examinada na instrução de peça 121 e considerada implementada pela unidade técnica. Porém, não foi objeto de análise no Parecer do MPTCU e no Voto condutor do Acórdão 2693/2018-TCU-Plenário, tampouco foi expressamente considerada implementada na decisão.
21. O exame dos documentos apresentados como resposta à decisão foi realizado na instrução de peça 178, que concluiu pela necessidade de que os órgãos encaminhassem documentos adicionais com vistas ao exame do efetivo cumprimento das determinações exaradas. Assim, foram promovidas novas diligências aos órgãos.
22. Regularmente notificados, os órgãos apresentaram os seguintes documentos: Caixa (peças 194 a 197 e 205) , RFB (peças 200 a 204) , SNDPD (peças 206 a 2014) , SPU (peças 220 a 227) , INSS (peças 237 a 240) e DPU (peças 254 e 255) , que serão analisados nesta instrução.
23. A tabela seguinte apresenta um resumo dos itens objeto das deliberações e a situação em que se encontram no presente momento. A presente instrução tem o objetivo de avaliar o cumprimento dos itens pendentes de monitoramento, destacados abaixo:
Tabela 2: Resumo da análise do cumprimento das deliberações
	Acórdão
	Item
	Objeto
	Órgão/Entidade
	Situação

	2.170/2012-P
	9.1.1
	Determinação
	SDH/PR
	Em avaliação

		9.1.2
	Determinação
	SDH/PR
	Insubsistente (Acórdão 3.244/2013-P) 

		9.2
	Determinação
	SPU
	Insubsistente (Acórdão 3.244/2013-P) 

		9.3
	Determinação
	Caixa, RFB, DPU, Correios, INSS e MTE
	Cumprida em relação aos Correios e ao MTE e em avaliação em relação aos demais (Acórdão 2.693/2018-P) 

		9.4
	Recomendação
	SDH/PR
	Avaliada na instrução de peça 119

		9.5
	Recomendação
	SPU
	Implementada (Acórdão 2.693/2018-P) 

		9.6
	Recomendação
	Secretaria de Gestão Pública
	Implementada (Acórdão 2.693/2018-P) 

		9.7 
	Recomendação
	MPOG
	Implementada (Acórdão 2.693/2018-P) 

		9.8
	Determinação
	SDH/PR e SPU
	Em avaliação

		9.9
	Determinação
	Segecex/TCU
	Cumprida (Acórdão 2.693/2018-P) 

	3.244/2013-P
	9.4
	Determinação
	SDH/PR
	Cumprida (Acórdão 2.693/2018-P) 

Fonte: elaboração própria 
METODOLOGIA ADOTADA NO MONITORAMENTO
24. Considerando o decurso de prazo transcorrido desde a realização da auditoria e da prolação do Acórdão 2170/2012-TCU-Plenário, bem como o histórico processual acima detalhado, optou-se, nesta etapa do monitoramento, por não apenas analisar o cumprimento das deliberações proferidas, mas também avaliar os resultados efetivos delas advindos, mediante um exame atualizado da situação da acessibilidade física/arquitetônica, comunicacional e em serviços nos órgãos fiscalizados.
25. Nesse contexto, foram realizadas reuniões com os setores responsáveis pelo cumprimento das determinações e com demais atores envolvidos, exames documentais das recentes manifestações apresentadas pelos órgãos no âmbito deste processo, ampla pesquisa com os gestores dos órgãos descentralizados quanto aos requisitos de acessibilidade nas suas unidades de atendimento e vistorias presenciais em unidades de atendimento de todos os estados da federação.
26.  A análise documental foi efetuada especialmente em relação aos documentos encaminhados pelos órgãos nos anos de 2018 a 2020, em resposta às notificações do Acórdão 2693/2018-TCU-Plenário e nos documentos recebidos em 2021, em resposta à diligência realizada nesse mesmo ano.
27. Com vistas a avaliar os benefícios efetivos advindos das ações promovidas pelos órgãos em razão das deliberações do Tribunal, foi também efetuada nova pesquisa com os gestores de todas as unidades de atendimento dos órgãos fiscalizados, com objetivo reavaliar as condições de acessibilidade dessas unidades.
28. Foi aplicado questionário similar ao utilizado à época da auditoria, encaminhado para as diversas unidades que prestam atendimento público no âmbito dos órgãos fiscalizados. Quando da consolidação e análise das respostas registradas pelos gestores, verificou-se uma taxa de resposta de 43,66%, até aquele momento, para as unidades de atendimento da Caixa, INSS, RFB e DPU, o que representava um total de 2.555 respostas para um total de 5.852 questionários encaminhados.
Gráfico 1: Taxa de Resposta aos Questionários
 Fonte: elaboração própria
29. Anteriormente à disponibilização do questionário aos gestores, com o objetivo de validar a completude e pertinência das perguntas, principalmente em relação às percepções e dificuldades enfrentadas pelas pessoas com necessidades especiais, foram realizadas reuniões telepresenciais com associações representativas de pessoas com deficiência (Associação dos Deficientes Físicos do Estado de Goiás - ADFEGO e Associação Brasiliense de Deficientes Visuais - ABDV) .
30. Paralelamente, foi estabelecida parceria com as Secretarias do TCU nos Estados, o que permitiu a verificação in loco dos requisitos de acessibilidade em 104 unidades da administração pública federal nas capitais de todos os estados da federação, com base em roteiro padrão previamente estabelecido pela SeinfraUrbana, a fim de validar as informações obtidas.
31. Por fim, foi realizado uma Reunião técnica com o objetivo de discutir as conclusões emitidas no relatório preliminar do monitoramento e colher subsídios a respeito de como o TCU e os demais órgãos participantes poderiam atuar, de forma que seja possível aprimorar, de forma efetiva, as condições de acessibilidade nas unidades de atendimento ao público nos órgãos e entidades da administração pública federal.
32. O painel foi conduzido pela SeinfraUrbana, contou com a participação de representantes da SNDPD, SPU, INSS, Caixa, RFB, do Procurador do MPTCU, Sérgio Caribé, além de outros convidados que participaram na qualidade de ouvintes.
EXAME TÉCNICO 
33. O exame técnico está dividido em 5 subtítulos. Os dois primeiros abordam a evolução normativa sobre o tema e como está estruturada a organização administrativa para dar cumprimento a essas legislações; o terceiro diz respeito às ações adotadas pelos órgãos centrais do governo federal responsáveis tanto pelas políticas públicas voltadas às pessoas com deficiência quanto pela administração e fiscalização dos imóveis da união; o quarto subtítulo tratou do exame da efetividade das ações no âmbito de órgãos e entidades específicas da administração pública federal; e o quinto abordou a situação governança pública organizacional para implementação da acessibilidade em órgãos públicos federais.
a) Legislação Aplicável
34. O tema da acessibilidade começou a ganhar volume no âmbito das discussões de políticas públicas para pessoas com deficiência há relativamente pouco tempo no Brasil, pelo menos na esfera federal.
35. Antes da Constituição Federal de 1988, praticamente não existia menção ao assunto, com exceção da Emenda Constitucional 12, de 1978 e ainda assim de forma muito incipiente.
36. Com a promulgação da CF, ainda que de forma tímida, o assunto efetivamente passou a fazer parte do marco legal federal brasileiro. Além do artigo 5º que garante o direito de ir e vir, há o art. 227, §2º, que assevera:
A lei disporá sobre normas de construção dos logradouros e dos edifícios de uso público e de fabricação de veículos de transporte coletivo, a fim de garantir acesso adequado às pessoas portadoras de deficiência.
37. Pouco depois foi sancionada a Lei 7.853/1989, que dispunha sobre o apoio às pessoas portadoras de deficiência e especificava alguns direitos específicos nas áreas de educação, saúde, trabalho, recursos humanos e edificações.
38. Apenas no ano 2000 o tema foi ampliado pelas Leis 10.048 e 10.098, que apresentaram avanços significativos sobre a matéria. A primeira, de iniciativa do poder Legislativo, trata de atendimento prioritário, de acessibilidade nos meios de transportes e traz, pela primeira vez, a possibilidade de penalização em caso de descumprimento dos seus dispositivos. A segunda, de iniciativa do poder Executivo, estabelece normas gerais e critérios básicos para a promoção da acessibilidade das pessoas portadoras de deficiência ou com mobilidade reduzida. Essa lei já continha o conceito de "quebrar barreiras no dia a dia", sejam elas urbanas, arquitetônicas, nos transportes ou na comunicação. Posteriormente, essas leis foram regulamentadas pelo Decreto 5.296/2004.
39. Graças a esse decreto, a ABNT (Associação Brasileira de Normas Técnicas) lançou vários padrões de acessibilidade e desenho universal. Boa parte desses parâmetros estão reunidos na norma NBR 9050, cuja versão mais atualizada data de 2020 e tem como foco a acessibilidade em edificações, mobiliário, espaços e equipamentos urbanos. 
40. Essa norma tem importância histórica na questão da acessibilidade. A primeira versão foi publicada em 1985 e revisada em 1994, já sob a égide da Constituição. Mas o grande impulso para o seu aperfeiçoamento foi dado na revisão elaborada em 2004, influenciada pelo disposto na Lei 10.098/2000 e no Decreto 5.296/2004. Nesta versão, pela primeira vez, a norma ampliou a abordagem para quem tem dificuldades de locomoção, ainda que temporárias, idosos, obesos, gestantes etc. A versão de 2015 evoluiu no sentido de ter um texto mais explicativo, com mais detalhamento das informações, além da inclusão da Língua Brasileira de Sinais. Por fim, a versão mais recente, de 2020, promoveu desde correções gramaticais a aperfeiçoamentos de conceitos de projetos.
41. Sobre a Língua Brasileira de Sinais, reconhecida como meio legal de comunicação e expressão dos surdos pela Lei 10.436/2002, também foi um marco, uma vez que tornou a Libras obrigatória para os cursos de licenciatura, pedagogia e fonoaudiologia, além de beneficiar uma população de mais de 10 milhões de pessoas, segundo o IBGE. A Lei foi regulamentada pelo Decreto 5.626/2005. Segundo Zych, a regulamentação da Libras, através do Decreto "constitui-se no reconhecimento das injustiças até então praticadas em relação às pessoas surdas que, além de serem ignoradas pelo sistema, foram também desvinculadas do processo de desenvolvimento sócio-histórico-cultural"[footnoteRef:2].  [2:  Zych, Anizia Costa. Os aportes da educação de surdos, decorrentes do decreto federal 5.626/2005, In: Revista Analecta, v. 9, nº 2, Guarapuava, Paraná, jul/dez 2008.] 
42. Outro decreto que merece menção é o 6.949/2009, que ratifica a Convenção sobre os direitos das pessoas com deficiência e, segundo a Unicef, tem como propósito "promover, proteger e assegurar o exercício pleno e equitativo de todos os direitos humanos e liberdades fundamentais por todas as pessoas com deficiência e promover o respeito pela sua dignidade inerente".
43. Nesse contexto de evolução nos direitos das pessoas portadoras de deficiência, merece destaque a criação da Lei Brasileira de Inclusão (LBI) , Lei 13.146/2015, que é um conjunto de dispositivos destinados a assegurar e a promover, em igualdade de condições, o exercício dos direitos e liberdades fundamentais por pessoas com deficiência, visando a sua inclusão social. Essa lei foi criada a fim de dar efetividade à Convenção Internacional da ONU sobre os direitos das pessoas com deficiência. A Lei contém uma série de dispositivos que alteraram normas estabelecidas no Código Eleitoral, Código Civil, Estatuto das Cidades, entre outras. 
44. Nesse contexto, importa destacar que a LBI promoveu a alteração da Lei 8.429/92, para classificar a conduta do agente público que deixa de cumprir a exigência de requisitos de acessibilidade previstos na legislação como ato de improbidade administrativa (inclusão do inciso IX, no art. 11 na Lei 8.429/92) . Contudo, a nova Lei de Improbidade Administrativa, Lei 14.230, de 25 de outubro de 2021, revogou o referido dispositivo.
45. No âmbito da administração federal direta, deve-se mencionar a Portaria interministerial 271/2016, revogada pela Portaria interministerial 323/2020, que dispõe sobre procedimentos para adaptações de acessibilidade nos imóveis de uso público dos órgãos e entidades da administração pública federal direta e indireta e para divulgação da situação de acessibilidade das edificações públicas federais.
46. Por ser consequência direta de determinações proferidas no âmbito do Acórdão 2693/2018-TCU-Plenário, esta Portaria será analisada em mais detalhes ao longo deste texto.
47. Além do arcabouço legal e normativo mencionado nos parágrafos precedentes, que está longe de ser exaustivo, ainda há uma miríade de Leis, Decretos, Portarias e resoluções no âmbito dos estados e municípios, que não caberiam no escopo do presente trabalho. 
b) Organização dos Órgãos e Competências
48. A Lei 7.853, de 24 de outubro de 1989, atribuiu à Coordenadoria Nacional para Integração da Pessoa Portadora de Deficiência (Corde) , do Ministério da Justiça, a competência normativa e reguladora das ações relacionadas com o tema acessibilidade no âmbito federal e também a função articuladora de políticas públicas existentes tanto no âmbito federal como em outras esferas de governo.
49. Posteriormente, a Lei 10.683, de 28 de maio de 2003, instituiu a Secretaria Especial dos Direitos Humanos, ligada à Presidência da República, e atribuiu a esta secretaria a competência pela formulação de políticas e diretrizes voltadas à defesa das pessoas portadoras de deficiência e promoção da integração à sua vida comunitária.
50. No ano de 2010 houve alteração na nomenclatura dessa unidade, que passou a se chamar Secretaria de Direitos Humanos da Presidência da República (SDH/PR) , tendo como uma de suas subunidades a Secretaria Nacional de Promoção dos Direitos da Pessoa com Deficiência.
51. À época da auditoria, dentre as competências atribuídas à SDH/PR, destacaram-se as relacionadas no art. 14 do Decreto 7.256/2010 (peça 2, p. 10) :
IV - coordenar, orientar e acompanhar as medidas de promoção, garantia e defesa dos ditames da Convenção sobre os Direitos das Pessoas com Deficiência, mediante o desenvolvimento de políticas públicas de inclusão da pessoa com deficiência; 
 (...) 
VI - coordenar e supervisionar o Programa Nacional de Acessibilidade e o Programa de Promoção e Defesa dos Direitos das Pessoas com Deficiência, bem como propor as providências necessárias à sua completa implantação e ao seu adequado desenvolvimento; 
 (...) 
XI - acompanhar e orientar a execução dos planos, programas e projetos da Política Nacional para Inclusão da Pessoa com Deficiência; 
 (...) 
XIX - apoiar e promover estudos e pesquisas sobre temas relativos à pessoa com deficiência, para a formulação e implementação de políticas a ela destinadas.
52. No decorrer dos anos seguintes, a organização e as competências da atual SNDPD continuaram a sofrer alterações, mediante a publicação e revogação de diversos normativos.
53. No que concerne à sua estrutura, a SNPD/SDH deixou de integrar a Presidência da República, passando a fazer parte do Ministério das Mulheres, da Igualdade Racial, da Juventude e dos Direitos Humanos (MMIRJDH) , posteriormente da Secretaria Especial dos Direitos da Pessoa com Deficiência do Ministério da Justiça e Cidadania (SEDPD/MJC) , e mais recentemente da Secretaria Nacional dos Direitos da Pessoa com Deficiência Ministério dos Direitos Humanos (SNDPD/MDH) .
54. Atualmente, encontra-se vigente o Decreto 10.174, de 13 de dezembro de 2019, que aprovou a estrutura regimental do Ministério da Mulher, da Família e dos Direitos Humanos (MMFDH) , constituída por diversos órgãos, dentre os quais a Secretaria Nacional dos Direitos da Pessoa com Deficiência (SNDPD) , composta pelo Departamento de Políticas Temáticas dos Direitos da Pessoa com Deficiência e pelo Departamento de Gestão e Relações Institucionais.
55. A seguir é apresentada uma linha do tempo das alterações ocorridas na estrutura da SNDPD e respectivos normativos.

56. As atuais competências da SNDPD e de seus departamentos estão elencadas nos artigos 33, 34 e 35 do Decreto 10.174/2019, sendo que aquelas destacadas no relatório de auditoria (peça 2, p. 10) , permanecem vigentes, a despeito das alterações promovidas na redação dos dispositivos:
IV - coordenar, orientar e acompanhar as medidas de promoção, garantia e defesa dos ditames da Convenção sobre os Direitos das Pessoas com Deficiência, promulgada pelo Decreto nº 6.949, de 25 de agosto de 2009, mediante o desenvolvimento de políticas públicas de inclusão da pessoa com deficiência;
 (...) 
VI - coordenar e supervisionar ações relativas à acessibilidade e à promoção e defesa dos direitos das pessoas com deficiência;
 (...) 
XI - coordenar, acompanhar e orientar a execução dos planos, programas e projetos relativos à inclusão da pessoa com deficiência;
 (...) 
XVI - apoiar e promover estudos e pesquisas sobre temas relativos à pessoa com deficiência, para a formulação e a implementação de políticas;
57. No que concerne à Secretaria do Patrimônio da União (SPU) , ligada ao Ministério da Economia (ME) , o relatório de auditoria destacou suas atribuições de administrar, fiscalizar e outorgar a utilização dos imóveis da União, dentre as quais se destacam a promoção do controle, da fiscalização e da manutenção dos imóveis utilizados em serviço público, conforme normatizado no art. 39 do Decreto 7.675/2012. 
58. Ressalta-se que a referida norma foi revogada e que se encontra vigente, no presente momento, o Decreto 9.745, de 8 de abril de 2019, sendo que as mesmas competências atribuídas à SPU estão agora elencadas no art. 102 deste Decreto.
c) Ações Adotadas no Governo Federal
59. A determinações do item 9.1 e seus subitens, direcionada à atual SNDPD, teve por objetivo o tratamento do problema da falta de um planejamento estratégico relacionados à política pública de inclusão de pessoas com deficiência ou mobilidade reduzida. 
60. As determinações incluíam a elaboração de um plano de abrangência nacional que possibilitasse dotar os órgãos e entidades públicas federais de plena acessibilidade a suas dependências e aos serviços ofertados, a realização de um levantamento com o objetivo de produzir diagnóstico sobre as condições de acessibilidade dos órgãos, a divulgação das condições de acessibilidade desses órgãos na Internet, a definição de metas para saneamento das carências identificadas e a programação de formação de instrutores de libras.
61. A determinação do item 9.8, direcionada à SNDPD e também à SPU, tinha o propósito de solucionar os problemas específicos identificados na auditoria, mediante a apresentação de um plano de ação com cronograma para a adoção de medidas necessárias à solução dos problemas.
9.1. determinar à Secretaria de Direitos Humanos da Presidência da República que, no prazo de 180 (cento e oitenta) dias: 
9.1.1. com o objetivo de dotar órgãos e entidades públicas federais de plena acessibilidade a suas dependências e a serviços por eles ofertados, elabore plano, de abrangência nacional, que contemple os subsídios colhidos durante a 1ª Conferência Nacional dos Direitos da Pessoa com Deficiência e ainda: 
9.1.1.1. a realização de levantamento, com o objetivo de produzir diagnóstico sobre as condições atuais dos requisitos básicos de acessibilidade do conjunto de órgãos públicos federais, que considere a quantidade de servidores habilitados em Libras e a cobertura de atendimento nessa linguagem nas unidades que prestam atendimento ao público; 
9.1.1.2. a programação de formação de instrutores de Libras, visando ao incremento no número de treinamentos ofertados pelos órgãos públicos federais; 
9.1.1.3. a definição de metas progressivas para sanar carências de acessibilidade existentes; 
9.1.1.4. a divulgação na Internet das condições de acessibilidade para o conjunto dos órgãos públicos federais; 
 (...) 
9.8. determinar à Secretaria de Direitos Humanos da Presidência da República e à Secretaria do Patrimônio da União que, no prazo de 90 (noventa) dias, remetam ao Tribunal plano de ação, com cronograma para adoção das medidas necessárias à solução dos problemas apontados na auditoria realizada por este Tribunal; (grifou-se) 
c.1) Secretaria Nacional dos Direitos da Pessoa com Deficiência (SNDPD/MMFDH) 
62. A SNDPD encaminhou os documentos constantes das peças a seguir elencadas:
Tabela 3: Documentos SNDPD
	Natureza
	Comunicação
	Resposta

	Notificação - Acórdão 2.693/2018-P (peça 126) 
	Peças 130 a 132
	Peça 154

	Diligência - Instrução (peça 178) 
	Peça 183
	Peças 206 a 214

Fonte: elaboração própria 
63. Dentre a documentação apresentada, destacam-se os seguintes documentos:
a) Ofício 42/2019/SNDPD/MMFDH e respectivos anexos, contendo informações relativas às ações adotadas pelo órgão até 8/2/2019 (peça 154, p. 2-19) ; 
b) Nota Técnica 67/2021 com as ações adotadas pelo órgão até 16/9/2021 (peça 208) .
64. Com vistas ao atendimento da determinação proferida no Acórdão 2170/2012-TCU-Plenário, alterado pelo Acórdão 3244/2013-TCU-Plenário, a então SNPD/MMIRJDH, em maio de 2016, elaborou um plano com o objetivo de solucionar o problema da falta de acessibilidade nos prédios da administração pública federal (peça 112, p. 4-6) . 
65. As ações se apoiavam na institucionalização de procedimentos para realização de diagnóstico de acessibilidade e na elaboração de plano de trabalho e de contratação de bens e serviços comuns para realizar as adaptações necessárias. A institucionalização desse plano foi formalizada por meio da Portaria Interministerial 271/2016 (peça 174) , do MMIRJDH e MPOG. 
66. As ações empreendidas foram avaliadas por este Tribunal quando da deliberação do Acórdão 2693/2018-TCU-Plenário, cabendo destaque para os seguintes trechos do voto condutor do acórdão e do parecer emitido pelo Procurador do Ministério Público de Contas:
67. Voto condutor do Acórdão 2693/2018-TCU-Plenário (peça 127, p. 4-5) :
27. Discordo do entendimento da unidade técnica de que a necessidade do plano se encontra completamente superada com a edição da Portaria Interministerial 271, de 11/5/2016. 
28. Além de ter sido apresentada de forma intempestiva, a portaria estabelece procedimentos para elaboração e publicação de relatórios circunstanciados sobre a situação de acessibilidade em imóveis dos órgãos e entidades da Administração Pública Federal, em atendimento à Lei Brasileira de Inclusão da Pessoa com Deficiência. Por ter como finalidade evidenciar a situação de cada órgão quanto ao tema, tal relatório tem objetivo distinto do pretendido pela decisão do Tribunal, a qual busca tão somente que a SDH/PR elabore um plano com ações para resguardar a acessibilidade nos prédios públicos federais. Essa responsabilidade atribuída pelo acórdão trata de aspectos mais amplos e de planejamento estratégico relacionados à política pública de inclusão de pessoas com deficiência ou mobilidade reduzida e, por isso, não pode ser repassada a cada órgão ou entidade.  (grifou-se) 
68. Parecer emitido pelo Procurador do MPTCU (peça 123, p. 10-11) :
54. Ainda que o art. 4º da portaria indique, como um de seus objetivos, a promoção das adaptações de acessibilidade necessárias às edificações, não extraio, do teor do referido dispositivo, elementos que possam conduzir ao entendimento de que este ato normativo seja suficiente para substituir o plano indicado na determinação endereçada pelo TCU. O art. 4º da portaria aponta para a necessidade de que cada órgão e entidade da administração pública elabore plano de trabalho, com cronogramas e metas progressivas para saneamento de todas as não conformidades e os custos necessários a essas adaptações, transferindo a terceiros a responsabilidade pela elaboração do documento.
 (...) 
57. Nesse sentido, entendo que a aludida portaria não corresponde ao plano de abrangência nacional previsto no item 9.1.1 da decisão monitorada, o qual deveria servir para o conjunto de órgãos da administração pública federal, estabelecendo estratégias para o enfrentamento da questão, além de metas de curto, médio e longo prazo.
 (...) 
62. Nesse ponto, registro a importância do item 1.6 do macrodesafio relativo ao diagnóstico destinado à avaliação da situação da acessibilidade nos prédios públicos no país, que permitiria, como resultado esperado, uma visão geral sobre a situação e o estabelecimento de metas destinadas a prover órgãos e entidades das adaptações requeridas (peça 112, p. 4) . (grifou-se) 
69. Em fevereiro de 2019 a SNDPD/MMFDH apresentou novo plano de ação que previa a realização das seguintes atividades (peça 154, p. 10) :
a) instituição de novos procedimentos em substituição à Portaria Interministerial 271/2016, os quais foram posteriormente formalizados por meio da edição da Portaria Interministerial 323, de 10/9/2020 (peça 175) , do MMFDH e ME;
b) divulgação do Manual de Adaptações de Acessibilidade (peça 176) , destinado a orientar os gestores a implementar a acessibilidade nas edificações de sua responsabilidade, a realizar o diagnóstico da situação de acessibilidade dos edifícios e a especificar os serviços necessários às adaptações, que foi considerado concluído em agosto de 2018; 
c) lançamento de curso a distância sobre acessibilidade com um módulo voltado para o público em geral abordando a Convenção sobre os Direitos das Pessoas com Deficiência e os principais normativos relacionados e outros dois módulos voltados para arquitetos e engenheiros com o objetivo de capacitar mão-de-obra para a elaboração dos laudos de acessibilidade, na situação "em andamento", com prazo de conclusão fixado para junho de 2019; 
d) alteração do Decreto 5.626/2005, que regulamenta a Lei 10.436/2002, que dispõe sobre a Língua Brasileira de Sinais, com o objetivo de garantir o atendimento efetivo em igualdade de oportunidades com as demais pessoas no serviço público, além da contratação dos serviços de intérpretes por meio de centrais e a disponibilização de cursos de Libras à distância, que foi considerado concluído em dezembro de 2018. 
70. Além disso, foi também registrada a elaboração de termo de referência para contratação de Central de Intermediação de Libras via Web para o MMFDH, o qual poderia servir de modelo para os demais órgãos e entidades da Administração Pública Federal.
71. A PI 323/2020, que substituiu a PI 271/2016, estabeleceu procedimentos a serem utilizados na elaboração e publicação do diagnóstico sobre a situação de acessibilidade nos imóveis de uso público dos órgãos e entidades da administração pública federal direta e indireta, bem como para a definição de metas de adequação dos imóveis às regras de acessibilidade.
72. Segundo a portaria, o diagnóstico deverá ser realizado por meio de laudo de acessibilidade, no qual o profissional habilitado, de engenharia ou arquitetura, emitirá suas conclusões sobre a conformidade da edificação às normas de acessibilidade e, se for o caso, indicará os projetos necessários à adaptação.
73. O plano de trabalho deverá ser efetuado para cada edificação que não esteja em conformidade com as normas de acessibilidade e deverá listar as ações de promoção de acessibilidade a serem executadas e o cronograma de metas progressivas para o saneamento das não conformidades.
74. Além disso, os órgãos e entidades deverão publicar na Internet, anualmente, os laudos e os planos de trabalho dos prédios sob sua administração ou uso, bem como indicadores de acessibilidade acerca destas edificações.
75. Com vistas a orientar os gestores públicos a promoverem a acessibilidade nas referidas edificações, o MMFDH disponibilizou o Manual de Adaptações de Acessibilidade (peça 176) , documento técnico constituído de três instrumentos: Laudo Padrão de Acessibilidade, Cesta Padrão e Caderno de Especificações Técnicas e Encargos, estes dois últimos destinados a auxiliar na elaboração de especificações técnicas e orçamentos para as adaptações necessárias na edificação.
76. Nada obstante os esforços e as ações empreendidas pela SNDPD/MMFDH, verifica-se que a edição da nova Portaria Interministerial 323/2020 não trouxe alterações com vistas a sanar os apontamentos efetuados por este Tribunal em relação à portaria precedente, acima transcritos.
77. Em suma, a PI 323/2020 estabeleceu os procedimentos a serem adotados pelos órgãos e entidades com vistas a garantir a acessibilidade aos serviços prestados nas edificações de uso público. 
78. Porém, de forma similar, a nova portaria atribuiu a cada um dos órgãos e entidades da administração pública federal a responsabilidade pela produção do diagnóstico sobre as condições dos requisitos de acessibilidade, pela definição das metas progressivas para o saneamento das não conformidades e pela divulgação das condições de acessibilidades.
79. Ademais, não estabeleceu metas de curto, médio e longo prazo para a elaboração dos documentos, tampouco para o saneamento das não conformidades que forem identificadas quando da elaboração do laudo de acessibilidade, deixando para cada órgão a responsabilidade pela definição das metas para correção dos problemas, bem como para a divulgação das condições dos imóveis.
80. A SNDPD, ao transferir aos órgãos e entidades a responsabilidade pelo levantamento do diagnóstico, pela definição de metas para saneamento das carências existentes e pela divulgação das condições de acessibilidades, não apenas deixou de cumprir as determinações que lhes foram impostas pelo TCU, como também deixou de assumir suas competências na coordenação e supervisão das ações.
81. Além disso, ao não assumir o papel estratégico de supervisão no acompanhamento, monitoramento e avaliação das ações atribuídas individualmente a cada um dos órgãos, impossibilita que se obtenha uma visão sistêmica acerca da situação atual da acessibilidade e dos prazos para a solução das carências para o conjunto de órgãos públicos federais.
82. Esse cenário reflete o fraco resultado decorrente das ações promovidas pela SNDPD/MMFDH até o momento deste monitoramento. Não obstante já tenham se passado quase dez anos desde a prolação do Acórdão 2170/2012-TCU-Plenário, cerca de cinco anos da edição da PI 271/2016 e mais de um ano desde a publicação da PI 323/2020, nenhum dos órgãos avaliados nesse processo de monitoramento teria iniciado a produção do diagnóstico e a definição de metas para a adequação dos imóveis nos termos propostos pela portaria. Ressalva-se, no entanto, as diversas ações individuais promovidas pelos órgãos integrantes desta fiscalização, as quais serão abordadas posteriormente nesta instrução.
83. No contexto das ações estabelecidas na PI 323/2020, de acordo com as informações trazidas pela SNDPD/MMFDH e pelos demais órgãos fiscalizados, no presente momento apenas o próprio MMFDH teria finalizado a elaboração dos laudos de acessibilidade em três dos quatro imóveis de uso público sob sua administração ou utilização, relacionados à peça 208, p. 3, conforme documentos inseridos às peças 209 a 214.
84. Segundo informado pela pasta ministerial, está em vias de ser iniciada a elaboração dos planos de trabalho para a resolução dos problemas de acessibilidade nos referidos imóveis do ministério e promovida a divulgação dos indicadores de acessibilidade no sítio eletrônico do MMFDH. 
85. Esse modelo de publicação seria então apresentado à SPU para que possa ser estabelecida, conjuntamente, a melhor forma de supervisionar o cumprimento da portaria interministerial pelos demais órgãos e entidades da administração pública federal.
86. O objetivo dessas ações seria tornar o MMFDH uma referência para os demais órgãos, bem como identificar a melhor forma de apresentar e divulgar os dados.
87. Apesar da situação identificada neste monitoramento, em reunião técnica realizado pela SeinfraUrbana em 23/2/2022, foi informado pelo Coordenador Geral de Acessibilidade e Tecnologia Assistiva (CGATA/SNDPD) , que a Secretaria pretende atuar fortemente na divulgação dos normativos, no monitoramento dos indicadores de acessibilidade definidos para cada um dos órgãos e entidades e na publicação das condições de acessibilidade existentes.  
88. A divulgação da PI 323/2020, do Manual de Adaptações em Acessibilidade e dos modelos de laudo de acessibilidade e de planos de trabalho adotados pelo MMFDH para os gestores dos imóveis seria implementada tanto pela SNDPD quanto pela SPU, inclusive por meio de apresentação no fórum SPOA, formado por representantes das Subsecretarias de Planejamento, Orçamento e Administração do Governo Federal.
89. O monitoramento seria efetuado por meio da avaliação dos indicadores anuais de acessibilidade estabelecidos na PI 323/2020, para o conjunto de edificações de uso público sob administração de cada órgão ou entidade. 
90. Os dados relativos aos indicadores de cada órgão ou entidade seriam extraídos do sistema SPUnet e publicados no painel Sisdef - Sistema de informações sobre deficiência.
91. Segundo informado, o Sisdef tem previsão de ser lançado neste mês de março de 2022 e disponibilizará informações relacionadas às pessoas com deficiência, a exemplo de dados sobre saúde, educação, trabalho, e, futuramente, também disponibilizará os indicadores de acessibilidade dos órgãos públicos federais.
92. Além das ações de divulgação dos normativos, do monitoramento e da publicação acerca da situação da acessibilidade, a SNDPD avalia a possibilidade de implementação de contratação centralizada de empresas credenciadas que emitem laudo técnico de acessibilidade, por meio da central de compras do Ministério da Economia (ME) . 
93. Assim, pelo exposto neste tópico, em que pese todas as ações implementadas pela SNDPD, entende-se que não houve a elaboração de um plano de abrangência nacional, nos termos do item 9.1.1.
94. Tampouco, até o presente momento, foi realizado um levantamento com o objetivo de produzir um diagnóstico sobre as condições de acessibilidade dos órgãos públicos federais (subitem 9.1.1.1) , definidas metas para sanar as carências de acessibilidade existentes (subitem 9.1.1.3) ou divulgadas as condições de acessibilidade para o conjunto dos órgãos públicos federais (subitem 9.1.1.4) .
95. Todavia, em que pese o decurso de prazo desde a prolação da decisão inicial deste Tribunal, verifica-se que a SNPD está adotando medidas com vistas a dar cumprimento à determinação, inicialmente por meio da normatização do assunto e da validação das peças técnicas (laudo de acessibilidade e plano de trabalho) e que planeja promover a divulgação dos normativos, monitorar seu cumprimento e divulgar seus resultados.
96. Desta forma, nos termos do item 32.5.3 dos Padrões de Monitoramento do TCU, aprovado pela Portaria-Segecex 27/2009, considera-se em cumprimento as determinações dos subitens 9.1.1.1, 9.1.1.3 e 9.1.14 do Acórdão 2.170/2012-P, haja vista que as providências estão em curso de implementação e ainda dependem de ações de curto, médio e longo prazo a serem efetivadas, tanto pela SNDPD e SPU quanto pelos órgãos que prestam atendimento ao público de forma descentralizada.
97. Outrossim, com base nas mesmas premissas, considera-se também em cumprimento a determinação do subitem 9.8 do Acórdão 2170/2012-TCU-Plenário, reiterada pelo subitem 9.6 do Acórdão 2693/2018-TCU-Plenário, que tratou especificamente das ações necessárias à solução dos problemas apontados na auditoria realizada pelo Tribunal.
98. Sobre esse subitem, ressalta-se que solução dos problemas de acessibilidade identificados nos seis órgãos fiscalizados perpassa, também, pela necessidade de realização de diagnóstico atualizado acerca da situação atual desses órgãos e pela elaboração de plano de trabalho destinado ao saneamento das carências de acessibilidade identificadas.
99. Não se vislumbra que seja necessário adotar medidas específicas para esses órgãos que não as já indicadas no item 9.1.1 e respectivos subitens do Acórdão 2170/2012-TCU-Plenário, de forma que caso considerada atendida a determinação do item 9.1.1, esse entendimento automaticamente se aplicaria ao item 9.8 do mesmo Acórdão.
100. Apesar de todo o exposto, em contrapartida, considera-se relevante destacar as dificuldades apresentadas pela SNDPD/MMFDH.
101. Conforme registrado em tópico precedente, percebe-se que houve uma evolução normativa sobre a temática nos últimos anos, porém essa evolução não foi acompanhada de uma adequada estruturação da Secretaria. As competências relacionadas à coordenação, supervisão e orientação das ações governamentais relacionadas à acessibilidade e à promoção e defesa dos direitos das pessoas com deficiência, que hoje compete à SNDPD/MMFDH, transitou por diversos órgãos ao longo dos anos.
102. Inicialmente atribuídas ao Ministério da Justiça, as referidas competências foram posteriormente transferidas à tutela direta da Presidência da República, permanecendo no órgão no período de 2003 a 2015, quando então voltaram para responsabilidade das pastas ministeriais. A partir de 2015 passou pelo Ministério das Mulheres, da Igualdade Racial, da Juventude e dos Direitos Humanos, Ministério da Justiça e Cidadania, Ministério dos Direitos Humanos, e atualmente pertence à Secretaria Nacional dos Direitos da Pessoa com Deficiência do Ministério da Mulher, da Família e dos Direitos Humanos.
103. Não obstante as diversas alterações organizacionais ocorridas ao longo dos anos, verifica-se que uma das principais dificuldades existentes se relaciona à falta de estrutura da SNDPD para fazer frente à sua missão institucional.
104. Conforme registrado à peça 208, p. 3, a SNDPD sequer possui quadro próprio de pessoal, contando basicamente com servidores cedidos ou terceirizados.
105. Especificamente em relação à política em questão, havia sido informado que a Coordenação responsável (CGATA/SNDPD) contava com apenas três servidores cedidos e três terceirizados frente a um universo estimado de oito mil imóveis de uso público, os quais deverão ser monitorados quanto às implementações exigidas pela Portaria Interministerial 323/2020. Na reunião técnica realizado em 23/2/2022, o representante da SNDPD informou que naquele momento a CGATA contava com 4 servidores cedidos e 2 terceirizados.
106. A falta de estabilidade da estrutura da secretaria e do quadro de pessoal pode comprometer a efetiva implementação e a continuidade das medidas planejadas, uma vez que o problema de acessibilidade não é de simples e rápida solução, necessitando tanto de ações voltadas a obras para adaptações físicas, como ações de capacitação e conscientização, que costumam apresentar resultados de mais longo prazo.
107. Ademais, com as mudanças de estrutura, a secretaria que era vinculada à Presidência da República, e que, em tese, poderia exercer uma maior influência sobre os demais órgãos federais, passou a vincular-se a um Ministério. Em que pese a mudança, entende-se que o Ministério da Mulher, da Família e dos Direitos Humanos, como órgão superior, deve prover a estrutura e condições necessárias para que a secretaria possa cumprir suas funções. 
108. Desta forma, será proposta recomendação  ao MMFDH, ao ME e a Casa Civil da Presidência da República para que, conjuntamente, avaliem as ações que podem ser implementadas com vistas a dotar a SNDPD/MMFDH de estrutura técnica e operacional compatível com suas atribuições e com as obrigações que lhe foram impostas pelo Acórdão 2170/2012-TCU-Plenário, com as alterações introduzidas pelo Acórdão 3244/2013-TCU-Plenário, especialmente no que diz respeito à elaboração e à implementação do plano de acessibilidade de abrangência nacional que possibilite o diagnóstico das condições de acessibilidade do conjunto de órgãos públicos federais a definição de metas e procedimentos para o saneamento das carências existentes e a divulgação ao público das condições de acessibilidade para o conjunto de órgãos públicos federais.
109. No que concerne aos cursos à distância sobre acessibilidade, verificou-se, em consulta ao sítio da Escola Virtual de Governo (https://www.escolavirtual.gov.br/) , a disponibilização dos seguintes cursos:
a) Acessibilidade em espaços de uso público no Brasil: módulos "Sobre as lutas por inclusão das pessoas com deficiência"; "Sobre espaços humanos, deficiências e atividades"; e "Sobre acessibilidade e atuação profissional";
b) Acessibilidade em espaços edificados de uso público: módulos "Diretrizes Gerais de Acessibilidade em Edifícios Públicos"; "Diretrizes Específicas de Acessibilidade em Edifícios Públicos"; e "Sanitários, Banheiros e Vestiários";
c) Acessibilidade em espaços urbanos: módulos "Cidades são para Todos"; "Mobilidade Urbana e Acessibilidade"; "Acessibilidade nos Sistemas de Transporte"; e "Acessibilidade Espacial em Áreas Livres Públicas de Lazer";
d) Introdução à Libras: composto por quinze módulos. 
110. A SNDPD/MMFDH registrou que o curso "Acessibilidade em espaços de uso público no Brasil" foi disponibilizado em 29/5/2020, que até agosto de 2021 teriam sido realizadas 6.401 inscrições e 3.881 conclusões. O curso "Acessibilidade em espaços edificados de uso público" foi disponibilizado em 18/9/2020, contando com 5.887 inscrições e 1.610 conclusões até agosto de 2021. O curso "Acessibilidade em espaços urbanos" teria sido disponibilizado m 9/11/2020, com a realização de 1.682 inscrições e 509 conclusões até agosto de 2021 (peça 208, p. 3-5) .
111. O curso de "Introdução à Libras" foi desenvolvido com o objetivo de difundir o conhecimento da Língua Brasileira de Sinais entre servidores públicos que integram a Administração Pública nas esferas federal, estadual e municipal e que tenham interesse na comunicação com as pessoas Surdas e também aos cidadãos em geral. O curso foi disponibilizado no ano de 2018 e até agosto de 2021 obteve 237.823 inscrições e o registro de 79.422 conclusões.
112. A despeito do curso de "Introdução à Libras" possibilitar a capacitação básica em Libras, no intuito de atender ao Decreto 5.625/2005, que exige que os órgãos e entidades garantam, no mínimo, 5% de seus servidores com capacitação básica em Libras, além de difundir a língua, o MMFDH entende que a ação não é suficiente para atender os preceitos da Convenção Internacional sobre os Direitos das Pessoas com Deficiência.
113. De acordo com o art. 9° da referida convenção, os Estados Partes devem tomar medidas para oferecer intérpretes profissionais da língua de sinais para facilitar o acesso aos edifícios e outras instalações abertas ao público ou de uso público.
114. Em virtude disso, o art. 26 do Decreto 5.625/2005 foi alterado, em 27/12/2018, para incluir a necessidade do atendimento por intérpretes profissionais, sendo permitida a utilização de Centrais, a exemplo de callcenter com atendentes intérpretes, tanto por vídeo chamada quanto por webchat.
115. Nesse sentido, o MMFDH, para o atendimento das denúncias de violações de direitos humanos, contratou o serviço de atendimento em Libras, por vídeo chamada, e em texto, por webchat, disponível desde abril de 2020 através do aplicativo Direitos Humanos Brasil e por meio da página da Ouvidoria Nacional de Direitos Humanos, disponível em https://www.gov.br/mdh/pt-br/ondh/ e Atende - Libras (mdh.gov.br) .
116. Assim, considerando que as medidas adotadas, em especial a criação e a disponibilização do curso de "Introdução à Libras", considera-se cumprida a determinação do subitem 9.1.1.2 Acórdão 2170/2012-TCU-Plenário.
117. Além das supracitadas determinações, foi também proferida a seguinte recomendação à então SDH/PR:
9.4. recomendar à Secretaria de Direitos Humanos da Presidência da República que:
9.4.1. elabore material de divulgação a respeito das atribuições das prefeituras municipais no que diz respeito à verificação dos requisitos de acessibilidade, quando da emissão de "habite-se" e de alvará de funcionamento;
9.4.2. busque o auxílio e a participação do Ministério do Planejamento, Orçamento e Gestão na formulação do plano de abrangência nacional indicado no subitem 9.1.1 deste acórdão, sobretudo no que diz respeito à realização de diagnóstico e à definição de metas saneadoras progressivas;
9.4.3. avalie a possibilidade de, previamente à aprovação do plano mencionado no subitem 9.1.1, submetê-lo a debate junto à sociedade civil organizada, mediante audiência pública ou outros procedimentos, com vistas a garantir sua melhor qualidade e compatibilidade com as expectativas sociais;
118. A referida recomendação já foi examinada na instrução de peça 119, p. 19-20, e constou expressamente do pronunciamento da unidade emitido à peça 121.
119. Contudo, não foi objeto de análise no Voto condutor do Acórdão 2693/2018-TCU-Plenário. Também não constou expressamente do texto da referida decisão.
120. Ratifica-se o entendimento exarado na instrução de peça 119 quanto ao atendimento dos subitens 9.4.1 e 9.4.2 e a superação do subitem 9.4.3. Ressalva-se, contudo, no tocante ao item 9.4.2, a revogação da Portaria Interministerial 271/2016 e sua substituição pela Portaria Interministerial 323/2020.
121. Com relação ao subitem 9.4.1, acrescenta-se à análise efetuada na peça 119 o encaminhamento do Ofício-Circular 1/2017/SEI/SNDPD/MDH, a todos os municípios brasileiros, com o objetivo de informar as prefeituras acerca de suas atribuições relacionadas à acessibilidade (peça 154, p. 13-15) .
c.2) Secretaria do Patrimônio da União (SPU) 
122. A SPU encaminhou os documentos constantes das peças a seguir elencadas:
Tabela 4: Documentos SPU
	Natureza
	Comunicação
	Resposta

	Notificação - Acórdão 2.693/2018-P (peça 126) 
	Peças 133, 137 e 138
	Não houve registro

	Diligência - Instrução (peça 178) 
	Peça 184
	Peças 220 a 227

Fonte: elaboração própria 
123. Dentre a documentação apresentada, destacam-se os seguintes documentos:
a) Nota Técnica 3030/2019-MP, que teria sido encaminhada ao TCU em 19/3/2019, contendo informações relativas às ações adotadas pelo órgão até essa data (peça 222) ; 
b) Nota Informativa SEI 30201/2021/ME com a situação atualizadas a respeito das ações adotadas pelo órgão até 16/9/2021 (peça 221) .
124. A SPU argumenta que não possui ingerência nas empresas públicas, autarquias e fundações, a exemplo dos Correios, da Caixa e do INSS em razão de não possuir competência legal sobre os imóveis de outras pessoas jurídicas. Acrescenta que mesmo no caso de órgãos da Administração Pública Federal, como o MTE, Receita Federal e a DPU, não teria competência para definir cronograma para adoção de medidas para solução de problemas de imóveis já entregues.
125. Salienta que os órgãos são Unidades Gestoras de Patrimônio, com responsabilidade sobre os bens que administram, não cabendo à SPU adotar medidas com vistas à adaptação ou reforma dos imóveis que estão sob a responsabilidade de outras UGs, não havendo inclusive rubrica orçamentária para esse fim. A cada UG compete requisitar orçamento para as despesas gerais assim como para as reformas necessárias, cabendo à Secretaria de Orçamento e Finanças a liberação ou não do orçamento.
126. Ressalvou, porém, que essa limitação de competência poderá ser alterada com a edição de decreto, em fase de elaboração, que alterará as competências da SPU, de forma que a Secretaria será alçada a "Estruturadora do Sistema de Patrimônio".
127. Ademais, ressaltou as ações realizadas pelo órgão ao longo dos últimos anos com vistas a impulsionar as ações de apoio à política de acessibilidade universal, dentre as quais se destacam:
a) publicação da Portaria 241/2009, que determina às Superintendências do Patrimônio da União nos Estados que observem a racionalidade de uso e a adequada acessibilidade dos imóveis a serem entregues ou cedidos a órgãos da administração pública federal direta ou indireta;
b) elaboração e publicação do Manual de Acessibilidade para Prédios Públicos, voltado para gestores, disponível no endereço eletrônico https://www.gov.br/economia/pt-br/assuntos/patrimonio-da-uniao/manual-de-acessibilidade-para-predios-publicos/manual-de-acessibilidade-spu.pdf/view;
c) publicação da Portaria 202/2015, que dispõe sobre a obrigatoriedade de cláusulas contratuais que versem sobre acessibilidade, segurança e sustentabilidade, incluindo novas obras, nos instrumentos de destinação de imóveis da União;
d) elaboração e publicação da Portaria Interministerial 271/2016 e da recente Portaria Interministerial 323/2020, do Ministério da Economia e do Ministério da Mulher, da Família e dos Direitos Humanos, que dispõe sobre procedimentos para adaptações de acessibilidade nos imóveis de uso público dos órgãos e entidades da administração pública federal direta e indireta e para divulgação da situação de acessibilidade das edificações públicas federais;
e) elaboração de portaria que estabelecerá os procedimentos para destinação de imóveis, no âmbito do projeto Racionaliza, que visa a racionalização de uso e ocupação dos imóveis de uso especial pela União, levando-se em consideração a oferta e a demanda de espaços. A nova portaria reunirá as determinações contidas nas Portarias 241/2009 e 202/2015, acima indicadas, quanto à acessibilidade nos imóveis destinados;
f) divulgação da Portaria Interministerial 323/2020 e do Manual de Acessibilidade para Prédios Públicos, por meio de webinários, reuniões e outros eventos, no âmbito do projeto Racionaliza;
g) construção do novo sistema SPUnet para cadastro e gestão dos imóveis, o qual permitirá que os órgãos e entidades informem a situação dos imóveis quanto à acessibilidade.
128. Merecem destaque os argumentos trazidos pela SPU quanto à ausência de competência legal da Secretaria em relação às entidades da administração pública federal indireta, bem como em relação à solução de problemas existentes em imóveis já entregues para órgãos da administração pública federal direta.
129. Essa questão já foi objeto de discussão quando da apreciação do Acórdão 3244/2013-TCU-Plenário que tratou do pedido de reexame interposto pela União contra o Acórdão 2170/2012-TCU-Plenário.
130. Naquela oportunidade a Secretaria de Recursos opinou pelo provimento parcial do recurso, para, dentre outros, suprimir o subitem 9.8 direcionado à SPU. O Ministério Público de Contas igualmente se manifestou pela supressão do referido subitem, diante dos seguintes argumentos transcritos para o Relatório do Acórdão 3244/2013-TCU-Plenário:
Não vejo razão para discordar desse posicionamento, isto porque a administração dos imóveis, assim como sua reforma ou adaptação, são questões afetas aos órgãos responsáveis pela gestão. Quando um imóvel deixa de ser administrado pela SPU, cabe ao órgão a quem foi entregue esse imóvel a adoção de providências para sua manutenção, reforma ou adaptação. 
Nesse sentido, chamo atenção para o fato de que a retrocitada Portaria nº 241, de 20 de novembro de 2009, ao atribuir à Secretaria de Patrimônio da União, em seu art. 1º, a tarefa de observar as exigências de acessibilidade, apenas o faz em relação a imóveis que ainda serão entregues aos órgãos da Administração Pública federal. 
Partindo da premissa de que a SPU não interfere diretamente na administração dos imóveis que foram destinados às diversas unidades gestoras e que as irregularidades verificadas na auditoria operacional, no que se refere aos órgãos da Administração Direta, dizem respeito aos bens imóveis que estão sob a responsabilidade de unidades gestoras, torna-se inadequado o direcionamento da determinação à Secretaria de Patrimônio da União.
131. Todavia, o Voto condutor do Acórdão 3244/2013-TCU-Plenário não tratou especificamente da determinação que ora se examina, no que concerne à responsabilidade da SPU, e a decisão proferida manteve o subitem 9.8 direcionado à então Secretaria de Direitos Humanos da Presidência da República e à SPU.
132. Registra-se, de início, que a presente análise corrobora o entendimento proferido pela Secretaria de Recursos e pelo MPTCU, de que a responsabilidade pela adoção de providências para manutenção, reforma ou adaptação, de imóveis já entregues, compete ao órgão que recebeu o imóvel e não mais à SPU.
133. Contudo, situação diversa se verifica no caso dos imóveis ainda não entregues. A própria Portaria 2412/2009 já estabelecia a necessidade de que fossem observadas a racionalidade de uso e a adequada acessibilidade dos imóveis a serem entregues ou cedidos a órgãos da administração pública federal direta ou indireta. Outrossim, a Portaria 202/2015 dispõe sobre a obrigatoriedade de cláusulas contratuais que versem sobre acessibilidade nos instrumentos de destinação de imóveis da União.
134. Embora se considere relevante a edição das duas supracitadas portarias, bem como as demais ações elencadas pela SPU, acima registradas, foi informado que a SPU está elaborando nova portaria que estabelecerá os procedimentos para destinação de imóveis, no âmbito do projeto Racionaliza, que, dentre outros, reunirá as determinações contidas nas Portarias 241/2009 e 202/2015 quanto à acessibilidade nos imóveis destinados.
135. Além disso, a SPU havia informado, ainda em 2019, a inclusão de requisitos para o novo sistema estruturante da Secretaria (SPUnet) , que contaria com itens referentes à acessibilidade quando do cadastramento de imóveis. Entretanto, conforme registrado na Nota Informativa SEI 30201/2021/ME, o novo sistema para cadastro e gestão dos imóveis ainda está em construção e que tal melhoria somente será disponibilizada quando ocorrer a migração das bases dos sistemas legados para o novo sistema.
136. Por fim, embora o Acórdão 2.170/2012-P tenha atribuído à SPU a responsabilidade pela implementação de medidas relacionadas à solução dos problemas específicos apontados na auditoria (item 9.8) , entende-se que o papel da SPU é muito mais abrangente, no sentido de se alcançar o objetivo de dotar todos os órgãos e entidades públicas federais de plena acessibilidade a suas dependências aos serviços ofertados, dentro de suas competências e atribuições.
137. Nesse sentido, ressalta-se a construção conjunta da Portaria Interministerial 323/2020, a publicação das demais portarias registradas neste tópico, a elaboração e publicação do Manual de Acessibilidade para Prédios Públicos e a construção do novo sistema SPUnet.
138. Além disso, foi registrado na reunião técnica realizado pela SeinfraUrbana, em 23/2/2022, que a SPU vem atuando conjuntamente com a SNDPD na divulgação da PI 323/2020 e respectivos manuais, que atuará na divulgação dos modelos de laudo de acessibilidade e nos planos de trabalho emitidos pela SNDPD, que poderão servir de modelo para os demais órgãos, e que disponibilizará o sistema SPUnet para o cadastro dos indicadores de acessibilidade definidos na PI 323/2020, os quais serão posteriormente publicados pela SNDPD no painel Sisdef - Sistema de informações sobre deficiência.
139. Porém, na mesma linha de análise realizada no tópico precedente, relativo à SNDPD, entende-se que as ações que estão sendo implementadas pela SPU ainda são insuficientes, de forma que também em relação a esta Secretaria, considera-se em cumprimento a determinação do item 9.8 do Acórdão 2170/2012-TCU-Plenário, reiterada pelo subitem 9.6 do Acórdão 2693/2018-TCU-Plenário.
140. Reitera-se, contudo que essa avaliação está sendo efetuada sob a ótica do aprimoramento das condições de acessibilidade do conjunto de órgão públicos federais, e não apenas dos seis órgãos fiscalizados, e no âmbito das atribuições da SPU, especialmente em relação aos imóveis não entregues e as ações que podem ser implementadas em conjunto com a SNDPD com vistas à divulgação da PI 323/2020 e dos respectivos documentos técnicos, ao monitoramento das ações adotadas pelo conjunto de órgão federais e à divulgação das condições de acessibilidade existentes.
d) Avaliação da Acessibilidade nos Órgãos Públicos Federais
141. A determinação do subitem 9.3 teve como objetivo a definição de um plano interno para tratar os problemas de acessibilidade relatados na auditoria.
9.3. determinar à Caixa Econômica Federal, à Receita Federal do Brasil, à Defensoria Pública da União, aos Correios, ao Instituto Nacional do Seguro Social e ao Ministério do Trabalho e Emprego que, no prazo de 90 (noventa) dias, definam plano interno para sanar os problemas de acessibilidade em suas unidades de atendimento identificados na auditoria realizada por este Tribunal; 
d.1) Instituto Nacional do Seguro Social (INSS) 
142. O INSS encaminhou os documentos constantes das peças a seguir elencadas:
Tabela 5: Documentos INSS
	Natureza
	Comunicação
	Resposta

	Notificação - Acórdão 2.693/2018-P (peça 126) 
	Peça 134
	Peças 155 a 173

	Diligência - Instrução (peça 178) 
	Peça 185
	Peças 237 a 240

Fonte: elaboração própria 
143. Dentre a documentação apresentada, destacam-se os seguintes documentos:
a) Nota Informativa 1 CEPAI/CGEPI/DIROFL/INSS, de 27/5/2014 e documentos correlatos (peças 157 e 158) .
b) Nota Técnica 4/2015/DIPRO/CGEPI/DIROFL/INSS, DE 2/7/2015 (peça 158, p. 52-60) ;
c) Despacho da Divisão de Projetos e Obras, de 23/9/2020 (peça 156) ;
d) Despacho da Divisão de Projetos e Obras, de 14/9/2021 (peça 237, p. 8-11) .
144. Antes mesmo da prolação do Acórdão 2170/2012-TCU-Plenário, o INSS havia divulgado internamente um manual e checklist de acessibilidade, elaborado por profissional de arquitetura, objetivando sua observância e aplicação pelas suas unidades (peça 157, p. 8-40) .
145. Após a prolação dos Acórdão 2170/2012-TCU-Plenário e 3.244/2013-TCU-Plenário, o INSS elaborou um questionário objetivando a produção de diagnóstico que relatasse a dimensão real da situação das unidades físicas com base nos quesitos formulados no relatório de auditoria do TCU (peça 157, p. 42) . O questionário foi respondido por mais de 1.500 unidades, atingindo o percentual de preenchimento acima de 90%.
146. Os dados foram compilados pelo INSS e as unidades de atendimento foram classificadas por ordem de prioridade para as adequações de acessibilidade, com atribuição de pesos às respostas preenchidas, conforme parâmetros de relevância definidos para cada uma das respostas do questionário (peça 157, p. 46-47) .
147. A relação de unidades que ensejavam adequações físicas, com vistas ao atendimento dos requisitos de acessibilidade, foi ordenada por prioridade, conforme consta no anexo do Despacho Decisório 49/DIROFL/INSS, de 2/7/2014 (peça 157, p. 74-77 e peça 158, p. 1-21) .
148. O Despacho Decisório 90/DIROFL/INSS, de 19/11/2014, retificou o despacho anterior, ao acrescentar a relação das unidades de atendimento que necessitavam de adequações para acessibilidade como parâmetro inicial para elaboração de um Plano de Obras (peça 158, p. 27-51) .
149. O INSS destacou que o plano abrangia, sobretudo, as obras de reforma, haja vista que as novas construções concluídas, bem como as obras em andamento, já contemplavam os requisitos de acessibilidade.
150. O acompanhamento do Plano Interno de ações para adequações das condições de acessibilidade a pessoas com deficiência ou mobilidade reduzida em unidades do INSS foi tratado na Nota Técnica 4/2015 (peça 158, p. 52-60) .
151. Foi consignado que, com a emissão da Portaria MPS 16/2009, que instituiu o Projeto de Expansão da Rede de atendimento do INSS - PEX, as novas agências deveriam ser construídas conforme quatro projetos padrão desenvolvidos em total acordo com a norma ABNT NBR 9050 e demais normativos em vigor. Além disso, os projetos também deveriam ser utilizados nas obras de reformas e adequações das unidades do INSS.
152. A esse respeito, foi registrado que no período de 2009 a 2015 haviam sido construídas 388 unidades com instalações totalmente acessíveis.
153. No que concerne às unidades já existentes, diante da determinação expedida no Acórdão 2170/2012-TCU-Plenário, foi estabelecida uma frente de ação voltada à adequação e reforma dos espaços físicos ocupados pelo órgão, cujas ações contemplaram a emissão do Guia e checklist de acessibilidade e a avaliação e priorização das unidades mais críticas quanto aos quesitos de acessibilidade, estabelecidos mediante critérios de relevância, conforme acima explicitado.
154. Na sequência, deu-se início ao projeto de adequação das unidades, o qual envolve diversas etapas, detalhadas à peça 158, p. 55-56, cujos componentes são específicos para cada unidade não padronizada, não sendo possível o seu reaproveitamento entre unidades.
155. Os dados do diagnóstico de acompanhamento das ações de acessibilidade nas unidades do INSS realizado no ano de 2015 constam da peça 158, p. 57, e trazem um comparativo da situação identificada em 2012 com a verificada em 2015, com a ressalva de que houve uma diferença de metodologia de levantamento de dados.
156. De forma resumida, os dados apresentados podem ser assim resumidos:
Tabela 6: Imóveis do INSS em âmbito nacional
	Diagnóstico
	Acessível
	Em adequação
	Adequação não iniciada
	Não se aplica
	Sem resposta
	Total

	Ano de 2012
	460
	140
	682
	238
	15
	1.535

	Ano de 2015
	710
	234
	382
	378
	93
	1.797

Fonte: Elaboração própria - dados apresentados na Nota Técnica /2015/DIPRO/CGEPI/DIROFL/INSS, DE 2/7/2015 (peça 158, p. 57) 
157. Os números apresentados demonstram uma evolução de 30% para 39,5% de unidades acessíveis no período de 2012 a 2015. Além da existência de mais 13% das unidades em processo de adequação. 
158. Posteriormente, ainda no ano de 2015 foi elaborado o Plano de Obras e Serviços de Engenharia (POSE) do INSS, ferramenta de gestão que buscava garantir ações planejadas na promoção de adequações e melhoria da infraestrutura física, por meio da organização, priorização e acompanhamento da aplicação dos recursos disponibilizados para obras e serviços de engenharia.
159. Conforme banco de registros da Divisão de Projetos e Obras do INSS, no POSE 2015-2019 foram concluídas 132 obras de construções novas, 45 obras de reformas gerais de unidades e 29 obras de reforma voltadas especificamente para acessibilidade (peça 159) .
160. Já o POSE 2020/2021 delimitava as obras/reformas previstas para o exercício de 2020 e as ações necessárias para garantir o regular andamento de adequação das unidades nos exercícios seguintes, contemplando diversos quesitos, principalmente de acessibilidade (peças 160 a 162) .
161. O POSE 2021/2022 do INSS delimitou as obras/reformas para o exercício de 2021/2022 e as ações necessárias para garantir o andamento de adequação das unidades nos exercícios a seguir (peças 238 e 239) . A ações estão distribuídas em quatro eixos: a) obras e serviços de engenharia em andamento (peça 239, p. 1-4) ; b) obras e serviços de engenharia paralisados (peça 239, p. 5-7) ; c) obras e serviços de engenharia novos 2021 (peça 239, p. 8-12) ; e d) projetos 2021/2022 (peça 237, p. 13-31) .
162. Outra ação desenvolvida pelo INSS foi a implementação do Índice de Classificação Geral da Unidade (ICG) . Esse índice funciona como uma ferramenta técnica de avaliação das condições físicas das unidades, envolvendo diversos fatores, dentre os quais as condições de acessibilidade de cada unidade operacional.
163. A avaliação técnica atribui uma nota geral para cada unidade que se baseia nas constatações versus impacto das constatações, onde a nota 0 representa o melhor caso e 10 o pior caso. Ainda dentro desta graduação foram estabelecidas 3 faixas:
	a) ICG amarelo (0-3) : o estado geral da unidade é bom, necessitando de intervenções pontuais a curto, médio e longo prazo ou sem necessidade de intervenção;
	b) ICG laranja (4-6) : o estado da unidade é satisfatório, necessitando de intervenções a curto e médio prazo;
	c) ICG vermelho (7-10) : o estado geral da unidade é crítico, necessitando de intervenção prioritária.
164. Outrossim, destacou-se o avanço no mapeamento das condições da infraestrutura das unidades operacionais do INSS, por meio da consolidação do Índice de Classificação Geral da Unidade (ICG) , que contaria com 96% das unidades avaliadas, sendo as informações referentes ao mapeamento disponibilizadas no sistema de gerenciamento de obras e serviços de engenharia denominado ENGWeb.
165. Afora as ações relacionadas às obras de construção e reforma destinadas a garantir a acessibilidade do espaço físico da edificação, a Divisão de Projetos de Obras também relata as aquisições de mobiliário padrão para as unidades, em conformidade com o Caderno de Especificações do INSS - ESPMOB01, que busca uma configuração que permita o atendimento às normativas de acessibilidade, ergonomia e sustentabilidade.
166. Em contrapartida aos avanços resultantes da implementação do ICG e do POSE, o INSS ressaltou a intensa redução de recursos disponibilizados nas ações orçamentárias voltadas tanto para a instalação de unidades quanto para reformas e melhorias.
167. Os gráficos apresentados à peça 237, p. 10 demonstram uma redução gradual no orçamento destinado a instalação de unidades, cuja dotação final para o ano de 2021 é nula, em comparação com uma dotação de cerca de R$ 103 milhões no ano de 2013. Já as ações destinadas a reformas e adaptações sofreu uma redução de cerca de R$ 73 milhões em 2012 para R$ 10 milhões em 2021. Para o ano de 2022 a previsão em Projeto de Lei orçamentária prevista para reformas e melhorias seria de apenas R$ 6 milhões:

168. Apesar da redução orçamentária, teriam sido concluídas 18 intervenções em unidades do INSS no exercício de 2020, sendo que 15 receberam adequações relacionadas à acessibilidade. Enquanto no ano de 2021 já teriam sido concluídas 7 demandas que englobavam aspectos concernentes à melhoria dos quesitos de acessibilidade.
169. Na reunião técnica realizado pela SeinfraUrbana, em 23/2/2022, foi ressaltado pelo Coordenador de Engenharia e Patrimônio Imobiliário do INSS que outra dificuldade, aliada à questão orçamentária, é a insuficiência de pessoal para executar ações destinadas à acessibilidade física nos edifícios do órgão. Segundo relatado, o INSS tem projetos finalizados para ações de infraestrutura da ordem de R$ 100 milhões, sendo que a estimativa é que seriam necessários R$ 400 milhões para solucionar todos os problemas do órgão. Porém, caso houvesse disponibilidade orçamentária superior a R$ 100 milhões, o INSS não teria capacidade operacional para executar esse adicional de recursos.
170. O INSS registrou ainda o desenvolvimento de ações para inclusão do servidor do INSS com deficiência (peça 158, p. 53-54 e peças 165 a 16) . Contudo, em nenhuma das manifestações apresentadas pela autarquia, foram trazidas informações relacionadas à acessibilidade comunicacional e em serviços, tratadas no capítulo 4 do relatório de auditoria (peça 2, p. 21-28) , a exemplo do atendimento em Libras e da disponibilização de material de divulgação em braile e em fontes ampliadas, não obstante essa dimensão da acessibilidade tenha sido expressamente questionada na diligência proposta na instrução de peça 178 (subitem 47.1.3.2) .
171. Sobre essa dimensão da acessibilidade, na reunião técnica realizado pela SeinfraUrbana, foi informado pela Coordenadora-Geral de Qualidade de Vida, Saúde e Desenvolvimento do Servidor a implementação das seguintes ações:
a) criação do Núcleo de Acessibilidade Educacional, que realizou a revisão e disponibilização de todos os cursos em EAD com legendagem e áudio de descrição de imagens;
b) reativação do Comitê de Inclusão e Acessibilidade;
c) desenvolvimento de projeto destinado à implantação de QR-Code com áudio descrição a ser implantado nas agências;
d) elaboração de curso de especialização direcionado para servidores nas áreas de engenharia e arquitetura relacionados com as questões de acessibilidade; e
e) desenvolvimento da trilha Libras no contexto do INSS, por meio da qual será disponibilizada aos servidores capacitação com enfoque no vocabulário específico do atendimento no INSS.
172. Outra ressalva que que merece ser destacada é que embora tenham informado sobre o resultado dos diagnósticos realizados nos anos de 2012 e 2015, bem como o resultado das ações promovidas pela Divisão de Projetos e Obras no ano de 2015, não foram apresentados dados concernentes ao resultado das ações executadas nos anos posteriores. 
173. No Ofício SEI CONJUNTO CIRCULAR 01/2021/DIPRO/CEPAI/CGEPI/INSS (peça 238) consta a informação de que foi elaborado Relatório do Plano de Obras e Serviços de Engenharia contendo, dentre outras informações, a situação atual da estrutura física das unidades operacionais do INSS, de acordo com ICG, e os resultados alcançados no exercício anterior. Porém, o referido relatório não consta das peças anexadas ao processo.
174. O exame das respostas apresentadas pelos gestores das unidades do INSS ao questionário aplicado pelo TCU corrobora as informações quanto ao aprimoramento das condições de acessibilidade física/arquitetônica na Autarquia.
175. O questionário foi respondido por gestores de 535 unidades de atendimento do INSS, dentre as 1.518 unidades para as quais o questionário foi enviado, representando uma taxa de resposta de 35,24%.
176. Conforme se verifica da consolidação dos dados coletados, a seguir apresentados, houve melhora nas condições de acessibilidade arquitetônica dos itens avaliados.
Gráfico 2: Acessibilidade física/arquitetônica no INSS
Fonte: elaboração própria 
* Item deixou de constar expressamente da NBR9050
177. Contudo, apesar da melhora nas condições de acessibilidade física/arquitetônica ocorrida no período de 2012 a 2021, com destaque para a disponibilidade de mobiliário para atendimento de pessoas com cadeiras de rodas, as unidades do INSS ainda estão longe de ser totalmente acessíveis nos quesitos avaliados, em que pese o longo tempo transcorrido.
178. Além disso, nas vistorias in loco realizadas pelas Secretarias do TCU nos estados, foi identificado um percentual de atendimento um pouco mais reduzido para os itens banheiros acessíveis, mobiliário acessível e mapa tátil (80,80%; 61,5% e 0,00%, respectivamente) .

	Foto 1 - Banheiro não acessível

Fonte: Equipe de auditoria - Agência Itapuã, Salvador/BA
	Foto 2 - Ausência de piso tátil

Fonte:  Equipe de auditoria - Agência Central do INSS em Porto Velho/RO

179. Situação mais crítica se verifica em relação aos itens de acessibilidade comunicacional e de serviços avaliados, para os quais o INSS não se manifestou quanto às ações promovidas ou em andamento na autarquia e que pouco evoluíram no período avaliado, para os quais o percentual de atendimento permaneceu muito próximo do existente à época da auditoria. A exceção ficou por conta do item relacionado à existência de sistema sonoro informando número e senha, que subiu de 18,8% para 83,5% das unidades.
180. Porém, chama a atenção a redução no quantitativo de unidades que possuem pelo menos um atendente com capacitação em libras, de 21,3% para 8,60%, não obstante a atual disponibilização de intérpretes profissionais em libras em 4,3% das unidades, esta não avaliada no período da auditoria.

Gráfico 3: Acessibilidade comunicacional e em serviços no INSS

Fonte: elaboração própria
181. Os documentos apresentados pelo INSS denotam que a autarquia tem atuado na promoção de diagnósticos e na elaboração e execução de planos para realização de obras e serviços de engenharia destinados a promover a adequação da acessibilidade física e arquitetônica de suas unidades de atendimento. Essas ações refletem na melhoria dos números verificados nas inspeções in loco realizadas pelas equipes das Secretarias do TCU nos Estados.
182. Todavia, apesar do longo prazo transcorrido desde a prolação do Acórdão 2170/2012-TCU-Plenário, o INSS ainda precisa evoluir bastante com vistas a tornar suas unidades totalmente acessíveis.
183. Com relação aos requisitos de acessibilidade comunicacional e de serviços, embora o INSS não tenha se manifestado formalmente a respeito da elaboração de diagnósticos ou de ações planejadas ou realizadas, cabe ressaltar as ações destacadas na reunião técnica, acima elencadas, especialmente no que concerne ao desenvolvimento da trilha Libras no contexto do INSS. 
184. Contudo, em relação a essa dimensão da acessibilidade, o resultado obtido por meio das pesquisas com os gestores das unidades demonstrou que a autarquia não evoluiu ou até mesmo apresentou piora em relação à 2012, exceto pela significativa melhora na disponibilização de sistema sonoro de aviso de senhas.
185. Por fim, o INSS não se manifestou a respeito da existência de ações destinadas à elaboração e divulgação de diagnóstico, plano de trabalho e indicadores de acessibilidade, nos termos preconizados na Portaria Interministerial 323/2020.
186. Assim, pelo exposto, nos termos do item 32.5.3 dos Padrões de Monitoramento do TCU, aprovado pela Portaria-Segecex 27/2009, considera-se em cumprimento a determinação do subitem 9.3 do Acórdão 2.170/2012-P, em relação ao INSS, haja vista as ações que vêm sendo implementadas em relação à acessibilidade física/arquitetônica, mediante a elaboração do POSE e da implantação do ICG, e as demais ações relacionadas à acessibilidade comunicacional e em serviços, apresentadas na reunião técnica.
187. Quanto à efetividade das ações, se destacam as melhorias nas condições de acessibilidade física das unidades, embora ainda insuficientes, e a ausência de melhorias na acessibilidade comunicacional e em serviços prestados nos atendimentos in loco, excetuada somente em relação à implantação dos sistemas de gerenciamento de senhas com aviso sonoro. 
d.2) Defensoria Pública da União (DPU) 
188. A DPU encaminhou os documentos constantes das peças a seguir elencadas:
Tabela 7: Documentos DPU
	Natureza
	Comunicação
	Resposta

	Notificação - Acórdão 2.693/2018-P (peça 126) 
	Peça 139
	Peça 152

	Diligência - Instrução (peça 178) 
	Peça 186
	Peças 254 e 255

Fonte: elaboração própria 
189. Em resposta à notificação do Acórdão 2693/2018-TCU-Plenário, a DPU informou, em 15/1/2019, que nos imóveis locados pelo órgão haviam sido requeridas as adaptações aos proprietários. Nas novas contratações de locação e nos imóveis pleiteados junto à SPU o cumprimento das condições de acessibilidade passou a ser rigidamente observado.
190. Contudo, ressalvou que em algumas localidades pontuais remanesciam dificuldades em dar cumprimento ao quesito acessibilidade, cuja solução somente seria equacionada à medida que a DPU desocupasse imóveis que apresentam tais limitações e ocupasse imóveis que atendessem plenamente ao exigido.
191. Encaminhou ainda, naquela oportunidade, anexo com a relação de unidades da DPU contendo informação a respeito da existência de três itens destinados a cumprir requisitos de acessibilidade: banheiro, rampa de acesso e piso tátil (peça 152, p. 3-7) .
192. Em resposta à diligência, em 4/10/2021, a DPU apresentou anexo similar ao anteriormente apresentado. Porém, desta vez com informações um pouco mais completas a respeito dos requisitos de acessibilidade em 65 de suas unidades (peça 255) , englobando os demais itens relacionados à acessibilidade física tratados no relatório de auditoria.
193. Todavia, a DPU não se manifestou quanto à acessibilidade comunicacional e em serviços, tampouco quanto à existência de um plano interno destinado ao saneamento dos problemas de acessibilidade identificados na auditoria.
194. Ressalta-se que o resultado da consolidação dos números apresentados pela DPU em sua manifestação é bastante similar ao obtidos por meio da aplicação dos questionários aos gestores das unidades, motivo pelo qual estes últimos serão utilizados para avaliação da situação atual da acessibilidade no órgão.
195. O questionário foi respondido por gestores de 34 das 65 unidades da DPU para as quais o questionário foi encaminhado, representando uma taxa de resposta de 52,31%.
Gráfico 4: Acessibilidade física/arquitetônica na DPU

Fonte: elaboração própria
* Item deixou de constar expressamente da NBR 9050
196. Quando se examina a consolidação das respostas apresentadas pelos gestores das unidades da DPU, verifica-se uma melhora significativa nos itens avaliados, especialmente em relação à existência de piso tátil direcional e de mobiliário acessível para usuários de cadeiras de rodas. Todavia, apesar da melhora, alguns itens continuam com um percentual ainda bastante baixo de atendimento, como é o caso da disponibilização de identificação sonora de direção e do pavimento nos elevadores.
197. Além disso, ressalta-se que para alguns itens foi verificada uma discrepância acentuada entre a consolidação dos dados apresentados pelos gestores da DPU e as informações coletadas in loco pelas equipes das Secretarias do TCU nos Estados, as quais avaliaram 26 unidades da DPU.
198. Os itens que mais chamaram a atenção foram justamente alguns daqueles para os quais teria havido uma melhora significativa no percentual de atendimento. A disponibilidade de mesas e balcões acessíveis para pessoas em cadeiras de rodas, por exemplo, foi identificada em apenas 45,80% das unidades, enquanto a existência de elevadores com identificação do pavimento em braile foi verificada em apenas 55,6% das unidades e a disponibilidade de banheiros acessíveis em 82,6% das unidades.
199. Os melhores resultados nos números apresentados pelos gestores da DPU em relação ao verificado in loco podem decorrer da aplicação de um menor rigor na avaliação do que seria um item acessível, especialmente no caso do mobiliário, para o qual a NBR 9050 estabelece as várias dimensões exigidas para que as mesas e balcões possam ser considerados acessíveis, e dos banheiros, para os quais a mesma norma estabelece uma série de critérios.
                       
                        TRIBUNAL DE CONTAS DA UNIÃO                                                       TC Processo 020.833/2014-8
Foto 3 - Mobiliário não adequado para atendimento de pessoa em cadeira de rodas

Foto 4 - Ausência de rampa de acesso na calçada na entrada do prédio

Fonte:  Equipe de auditoria - DPU João Pessoa/PB
Fonte: Equipe de auditoria - DPU em Porto Velho/RO
200. Com relação à acessibilidade comunicacional e de serviços, itens para os quais a DPU não se manifestou quanto à situação atual de suas unidades, verifica-se que o órgão pouco evoluiu nesse quesito, quando avaliada a situação atual, verificada na compilação dos questionários preenchidos pelos dirigentes das unidades, em contrapartida com a situação identificada na auditoria em 2012.
Gráfico 5: Acessibilidade comunicacional e em serviços na DPU
Fonte: elaboração própria 
* Item deixou de constar expressamente da NBR9050
201. Ressalta-se uma melhora considerável na utilização de sistema sonoro para informação do número de senhas e um pequeno acréscimo na disponibilização de atendimento em libras. Porém, ainda em percentual reduzido de unidades.
202. Apesar da aparente melhora ocorrida nos últimos anos em alguns itens da acessibilidade física/arquitetônica e da acessibilidade comunicacional e de serviços, verifica-se que ainda existem muitas pendências que devem ser trabalhadas com vistas a tornar as unidades da DPU totalmente acessíveis em relação aos itens avaliados na auditoria.
203. Além disso, a DPU não encaminhou informações acerca das ações planejadas ou em andamento no órgão; da elaboração e divulgação de diagnóstico, plano de trabalho e indicadores de acessibilidade, nos termos preconizados na Portaria Interministerial 323/2020; e da definição de um plano interno destinado a sanar os problemas de acessibilidade identificados na auditoria, conforme determinado no Acórdão 2170/2012-TCU-Plenário.
204. Assim, pelo exposto, nos termos do item 32.5.5 dos Padrões de Monitoramento do TCU, aprovado pela Portaria-Segecex 27/2009, considera-se não cumprida a determinação do subitem 9.3 do Acórdão 2.170/2012-P, em relação à DPU, haja vista que não foi apresentado um plano interno destinado ao saneamento dos problemas de acessibilidade identificados na auditoria. 
205. Quanto à efetividade das ações, se destacam as melhorias nas condições de acessibilidade física das unidades, embora ainda insuficientes, e a ausência de melhorias na acessibilidade comunicacional e em serviços prestados nos atendimentos in loco, excetuada somente em relação à implantação dos sistemas de gerenciamento de senhas com aviso sonoro. 
d.3) Caixa Econômica Federal (Caixa) 
206. A Caixa encaminhou os documentos constantes das peças a seguir elencadas:
Tabela 8: Documentos Caixa
	Natureza
	Comunicação
	Resposta

	Notificação - Acórdão 2.693/2018-P (peça 126) 
	Peça 136
	Peças 140 e 141

	Diligência - Instrução (peça 178) 
	Peça 180
	Peças 193 a 197 e 205

Fonte: elaboração própria 
207. Em resposta à notificação do Acórdão 2693/2018-TCU-Plenário, a Caixa registrou que, conforme Ofício GELOG 004/2012, encaminhado ao TCU em 23/7/2012, todos os postos de atendimento bancário se encontravam adequados e que 2.348 das 2.390 agências (98%) também se encontravam adequadas às normas de acessibilidade. Além disso, 42 agências estavam com procedimentos de adequação em andamento. Informação que não refletia a situação verificada na auditoria.
208. Em complemento, nos anos de 2018 e 2019 as unidades estavam sendo revisitadas com o propósito de realizar novo diagnóstico a respeito do atendimento à norma vigente. Para o ano de 2019 estava previsto o planejamento de ação de atualização de unidades em respeito à NBR 9050:2015, inclusive com emissão de Laudo Técnico emitido por responsável técnico competente.
209. Em resposta à diligência, em 15/9/2021, a Caixa relatou a atualização do normativo interno MN AD138 (peça 194) , versão vigente 20, referente à acessibilidade física/arquitetônica em suas unidades de atendimento, ocorrida em 28/4/2021, e também a atualização, no ano de 2020, das diretrizes técnicas e construtivas consignadas no Caderno de Diretrizes Técnicas (CDT) de Arquitetura e Engenharia Civil, de aplicação obrigatória em todas as edificações ocupadas pela Caixa (peça 195) .
210. Além disso, a Caixa destacou a adoção de piso tátil, elevadores acessíveis e sanitários acessíveis, bem como rampas, escadas, corredores e portas também acessíveis em todas as suas unidades, em conformidade com a NBR 9050:2020 e demais normas específicas correlatas, indicadas à peça 193, p. 4.
211. Ressaltou, contudo, que a versão 2015 da NBR 9050, mantida na versão 2020, retirou a obrigatoriedade do mapa/plano tátil, motivo pelo qual este foi excluído do padrão da Caixa, e que o atual padrão de mobiliário atende aos requisitos legais vigentes de ergonomia e acessibilidade, mas que devido ao grande número de edificações de uso da Caixa, ainda não foi possível substituir o padrão anterior, que atendia a versão precedente da NBR 9050:2015, em todas as suas unidades.
212. Com relação à Portaria Interministerial 323/2020, argumentou que o normativo não se aplicaria a Caixa, pelo fato de suas edificações serem classificadas como de uso coletivo e não de uso público, conforme enquadramento do inciso VII do art. 8° do Decreto 5.296/2004, haja vista suas atividades serem de natureza comercial, cultural e especialmente financeira, e também em razão de a Caixa, constitucionalmente, estar sujeita ao regime jurídico próprio das empresas de direito privado quanto aos direitos e obrigações civis, comerciais, trabalhistas e tributárias.
213. Apesar da ressalva do parágrafo anterior, registrou que no ano de 2019 efetuou a atualização de seu Laudo Técnico de Acessibilidade (peça 205) , utilizando o modelo elaborado pela então Secretaria Nacional dos Direitos das Pessoas com Deficiência (SDH) , promoveu um diagnóstico de suas unidades e apresentou um plano interno de acessibilidade, não encaminhados ao TCU.
214. Entretanto, informou que em razão de diversos fatores, tais como a revisão do padrão de Laudo Técnico de Acessibilidade, necessidade de atualização frequente dos leiautes das agências e postos de atendimento, desgaste e fim de vida útil dos elementos de infraestrutura, atualização das normas, pandemia do Covid, seria necessária, neste momento, uma nova avaliação global da acessibilidade nas unidades da Caixa.
215. A proposta de revisão do Plano Interno contínuo relativo à acessibilidade física/arquitetônica teria por objetivo sanar integralmente os problemas de acessibilidade nas unidades da Caixa, mediante realização de diagnóstico em todas as unidades de atendimento com a utilização do Laudo Técnico de Edificação; estabelecimento de cronograma de adequações considerando os níveis de complexidade das intervenções necessárias; revisão das metas estabelecidas em 2019/2020, tendo em vista a quantidade de unidades novas e mudanças de endereço em andamento, e a implementação de indicadores corporativos de efetividade.
216. Foi estabelecido pela Caixa um cronograma de 90 dias para atualização e apresentação dos Laudos Técnicos de Acessibilidade e de 30 dias para atualização e apresentação do Plano Interno de Acessibilidade.
217. Ainda em relação à acessibilidade física/arquitetônica, foram destacados os principais fatores que dificultam a completa adequação de todas as unidades: grande quantidade de edificações alugadas, com grande variação de idade das construções, dificultando ou impedindo as adequações necessárias; a impossibilidade de interrupção no atendimento ao público quando há necessidade de intervenções, o que causa demora e interrupções na realização das adequações; e a obrigatoriedade de procedimento licitatório, que dilata os prazos de implantação da acessibilidade nas edificações de uso.
218. No tocante à acessibilidade comunicacional, informou que desde julho de 2018 foi disponibilizado o curso de Libras na modalidade à distância, que permite ao aprendiz ser capaz de reconhecer o sujeito surdo e suas necessidades, aplicar os sinais básicos da datilologia no primeiro atendimento e conduzir o cliente ao empregado de sua agência falante de LIBRAS ou ao atendente remoto, cujo acionamento é feito sempre que necessário.
219. Acrescentou que a Caixa conta com 6.146 empregados capacitados no curso introdutório de Libras na modalidade presencial e 10.794 na modalidade à distância, de forma que atende ao Decreto 9.656/2018 quanto ao percentual mínimo de 5% de servidores, funcionários ou empregados com capacitação básica em Libras.
220. Outra ação destacada foi o lançamento pela Universidade Caixa da trilha/certificação "Inclusão PcD", cujo conteúdo consta da peça 196, que aborda aspectos gerais sobre relacionamento com pessoas com deficiências, destinado a fomentar o conhecimento de seus empregados sobre a temática e sobre a forma de atuação com vistas à inclusão, a exemplo do estudo de libras, atendimentos especiais, diversos tipos de deficiências, etc. 
221. Também foram ratificadas informações relacionadas com o atendimento aos usuários de tecnologia da informação, nos seguintes termos (peça 193, p. 8) 
emissão de cartões de débito com folheteria em braile; emissão de extratos em braile isentos de tarifa; aquisição e adaptação de caixas eletrônicos para atenderem as condições de acessibilidade previstas na NBR 15.250/2005; e instalação de um em cada quinze caixas eletrônicos com o software "Texto Fala", capaz de converter qualquer texto em fala sintetizada de alta qualidade, possibilitando que os deficientes visuais realizem, com autonomia, consultas a saldos, emissão de extratos, transferências e saques.
222. No tocante aos equipamentos de autoatendimento, foi registrado que 10.533 dos 27.271 terminais possuem licenças de software texto-fala, sendo que as diretrizes da Caixa preveem a instalação de softwares de texto-fala em todos os equipamentos internos sinalizados pelo piso tátil e em todos os equipamentos em pontos externos.
223. Outro aspecto destacado diz respeito à solução de Gerenciamento de Atendimento da Caixa, que dispõe de sinalização sonora para a chamada de senhas, bem como fonte ampliada de letras e contraste adequado, além de que 98,5% das agências possuem a solução também com verbalização das senhas.
224. Por fim, foi informado que as matérias veiculadas no portal CAIXA Notícias são publicadas em texto, o que permite a análise por software que faz leitura de tela, além do portal ser responsivo para mobile.
225. Destaca-se que, diferentemente dos órgãos precedentes, a Caixa apresentou formalmente informações relacionadas a acessibilidade arquitetônica, comunicacional e na prestação de serviços.
226. No que concerne à acessibilidade física/arquitetônica se destaca a elaboração/atualização do normativo interno MN AD138, versão 20 (peça 194) , do Caderno de Diretrizes Técnicas (CDT) de Arquitetura e Engenharia (peça 195) e do Laudo de Técnico de Acessibilidade (peça 205) .
227. O MN AD138 020 estabelece os padrões e procedimentos para instalação de itens de acessibilidade, atendimento prioritário e mobilidade reduzida nas unidades Caixa, com elaboração de leiaute, projetos de arquitetura e engenharia, adaptação de edificações destinadas ao público interno e externo.
228. O Caderno de Diretrizes Técnicas estabelece as diretrizes básicas que deverão ser consideradas nos desenvolvimentos de projetos de novas edificações, reformas e adequações em unidades da Caixa já existentes.
229. O laudo de acessibilidade apresenta um checklist destinado à avaliação de conformidade das unidades de atendimento da Caixa às normas de acessibilidade.
230. Entretanto, a Caixa não apresentou dados ou documentos acerca de possíveis diagnósticos realizados nos últimos anos, tampouco em relação ao plano interno de acessibilidade física/arquitetônica, e às ações executadas ou em andamento.
231. Em contrapartida, registrou que encaminharia ao TCU, no prazo de 120 dias a contar da sua última manifestação, datada de 15/9/2021, a atualização dos Laudos Técnicos de Acessibilidade dos imóveis ocupados pelas agências e postos de atendimento da Caixa e do seu Plano Interno de Acessibilidade.
232. Apesar da ausência desses últimos documentos, verifica-se, com base na compilação dos questionários enviados aos gestores das unidades de atendimento da Caixa, que a empresa continua evoluindo no quesito da acessibilidade física/arquitetônica. Além disso, conforme já havia sido verificado à época da auditoria, ainda possui um grau de atendimento superior ao verificado nos demais órgãos examinados neste monitoramento.
233. Os dados a seguir apresentados representam a compilação das respostas apresentadas por 1.842 gestores de unidades de atendimento da Caixa, dentre um universo de 3.782 questionários enviados, o que representa uma taxa de resposta de 48,70%. 
Gráfico 6: Acessibilidade física/arquitetônica na Caixa

Fonte: elaboração própria 
* Item deixou de constar expressamente da NBR9050
234. Destaca-se não apenas o alto grau de atendimento de alguns itens, próximo a 100%, quanto a melhora dos itens que possuíam um grau médio ou baixo de atendimento na época da auditoria.
235. Ressalva-se, contudo, a necessidade de contínuo aprimoramento, especialmente quanto à disponibilidade de rampas ou elevadores e à disponibilidade de identificação sonora de direção e do pavimento nos elevadores. 
236. Outrossim, vale ressaltar as principais discrepâncias entre a situação apresentada nos questionários dos gestores e as vistorias in loco realizadas pelas Secretarias do TCU nos Estados em 28 unidades da Caixa. 
237. Nas visitas in loco foi verificada a disponibilidade de identificação sonora de direção e do pavimento nos elevadores em apenas 15,4% das unidades, enquanto a existência de banheiros acessíveis e de mobiliários acessíveis para pessoas em cadeiras de rodas foi identificada em 78,60% e 70,40% das unidades, todos os 3 valores inferiores ao que havia sido registrado na auditoria de 2012.
238. Ressalta-se que as visitas realizadas pelas equipes do TCU foram efetuadas somente em unidades das capitais dos estados, locais em que a qualidade construtiva das edificações é normalmente superior à verificada nos municípios menores.
Foto 5 - Ausência de rampa de acesso na entrada do edifício
 Fonte: Equipe de auditoria - Agência Agamenon Magalhães Recife/PE
Foto 6 - Sistema visual de gerenciamento de senhas com indicação sonora

Fonte: Equipe de auditoria - Agência Central Porto Velho/RO
239. 
240. Dentre os principais desafios enfrentados pela empresa, foi registrado pela representante da Diretoria Executiva de Logística e Segurança da Caixa, na reunião técnica realizado pela SeinfraUrbana, as alterações na legislação e nas normas, em especial a norma NBR 9050, as quais por vezes demandam alterações em toda a rede de atendimento e longo prazo para execução; as dificuldades decorrentes da capilaridade da rede de atendimento da Caixa; as dificuldades relacionadas aos processos de licitação e contratação; e a complexidade da legislação, considerando o enquadramento da Caixa como empresa pública de direito privado que presta serviço público.
241. No tocante à acessibilidade comunicacional e em serviços verifica-se que não houve evolução quanto à disponibilização de formulários e de material de divulgação em formatos mais acessíveis. Sobre esse aspecto foi informado, na reunião técnica, que a documentação em braile não é fornecida de forma padrão, haja vista que nem todas as pessoas são alfabetizadas em braile, mas que toda documentação é fornecida a pedido.
242. Além disso, corroborando a informação registrada na manifestação apresentada pela Caixa, houve uma melhora significativa na disponibilização de sistema sonoro para informação de número e senha de atendimento.
Gráfico 7: Acessibilidade comunicacional e em serviços na Caixa

Fonte: elaboração própria 
* Item deixou de constar expressamente da NBR9050
243. Ressalta-se também que embora tenha havido uma redução no percentual de agências com pelo menos um atendente com capacitação em libras, atualmente a Caixa conta com um serviço de intérpretes profissionais em Libras, presencialmente ou por videoconferência.
244. Percebe-se que dentre os órgãos fiscalizados a Caixa foi o que apresentou os melhores resultados na avaliação realizada na auditoria de 2012, situação que se verifica novamente neste monitoramento.
245. Destaca-se ainda a significativa melhora nos sistemas de gerenciamento de atendimento, com sinalização sonora, fonte ampliada de letras e verbalização de senhas, na disponibilização de intérpretes profissionais em Libras e nos demais itens de acessibilidade física, além de outras iniciativas como emissão de cartões de débito e emissão de extratos em braile, caixas eletrônicos com o software texto-fala, etc.
246. Contudo, assim como nos demais órgãos avaliados, ainda há diversas pendências a serem solucionadas com vistas a tornar as unidades da Caixa totalmente acessíveis quanto aos itens avaliados.
247. Não obstante a Caixa tenha registrado que atende ao Decreto 9.656/2018 quanto ao percentual mínimo de 5% de servidores, funcionários ou empregados com capacitação básica em Libras, haja vista que conta com 6.146 empregados capacitados no curso introdutório de Libras na modalidade presencial e 10.794 na modalidade à distância, a quantidade de unidades que contam com pelo menos um atendente com capacitação em Libras ainda é baixa, inferior inclusive à quantidade existente na época da auditoria, a despeito da atual disponibilização de intérpretes profissionais em cerca de 60% das agências.
248. No que concerne aos planos e ações em andamento, destaca-se a elaboração/atualização do normativo interno MN AD138 20, do Caderno de Diretrizes Técnicas de Arquitetura e Engenharia e do Laudo de Técnico de Acessibilidade. 
249. Porém, embora tenha sido registrada a realização de um diagnóstico e de um Plano Interno de Acessibilidade, que teriam sido elaborados no ano de 2019, não foram apresentados documentos ou informações relativas a esses documentos. 
250. Assim, por todo o exposto, nos termos do item 32.5.3 dos Padrões de Monitoramento do TCU, aprovado pela Portaria-Segecex 27/2009, considera-se em cumprimento a determinação do subitem 9.3 do Acórdão 2.170/2012-P, em relação à Caixa Econômica Federal.
251. Quanto à efetividade das ações, a Caixa é a entidade mais acessível dentre os órgãos avaliados, além de ter apresentado melhoras significativas nas condições de acessibilidade física de suas unidades, embora ainda não sejam totalmente acessíveis. A acessibilidade comunicacional e em serviços prestados nos atendimentos in loco melhorou significativamente em relação ao sistema de gerenciamento de senhas com aviso sonoro e à disponibilização de intérpretes profissionais em libra, não se alternado em relação aos demais itens avaliados. 
d.4) Secretaria da Receita Federal do Brasil (RFB) 
252. A RFB encaminhou os documentos constantes das peças a seguir elencadas:
Tabela 9: Documentos Receita Federal do Brasil
	Natureza
	Comunicação
	Resposta

	Notificação - Acórdão 2.693/2018-P (peça 126) 
	Peça 135
	Peça 153

	Diligência - Instrução (peça 178) 
	Peça 187
	Peças 200 a 204

Fonte: elaboração própria 
253. Em resposta à notificação do Acórdão 2693/2018-TCU-Plenário, a RFB registrou que possui um Plano de Engenharia, conforme parâmetros definidos em portaria interna (peça 153, p. 12-13) , elaborado e atualizado anualmente pela Coordenação-Geral de Programação e Logística (Copol) . Esse plano engloba as iniciativas de engenharia levantadas por todas as unidades da RFB, as quais são selecionadas e classificadas por grupos, dentre as quais as enquadradas no grupo de Acessibilidade (ACS) .
254. O grupo ACS refere-se às iniciativas relacionadas a "intervenções que permitam que pessoas com deficiências ou mobilidade reduzida participem de atividades que incluem o uso de produtos, serviços e informação e a inclusão e extensão do uso destes por todas as parcelas em determinada população, visando sua adaptação e locomoção, eliminando barreiras".
255. A execução das iniciativas é de responsabilidade das unidades gestoras, cabendo a Copol a tarefa de consolidar as necessidades de obras e serviços de engenharia, garantir os recursos necessários e acompanhar sua execução.
256. Segundo documentos encaminhados no início de 2019 (peça 153) , no período de 2013 a 2015 foram contratadas intervenções específicas de acessibilidade física no valor total de cerca de R$ 5,9 milhões.
257. Já no período de 2016 a 2018 a RFB contratou intervenções específicas de adequações de acessibilidade em 150 unidades gestoras, com valor total de cerca de R$ 7 milhões, conforme distribuição indicada no gráfico da peça 153, p. 4. A quantidade de iniciativas do grupo ACS representou, em média, cerca de 20% do total de iniciativas cadastradas, conforme gráfico à peça 153, p. 5) .
258. O Plano de Engenharia de 2019 (peça 153, p. 23-55) previa a consolidação de 70 iniciativas de engenharia do grupo ACS, que totalizavam o investimento de cerca de R$ 11,2 milhões (peça 153, p. 58-62) . Contudo, ressaltou-se que além das iniciativas do grupo ACS, o Plano de Engenharia de 2019 previa ainda a execução de iniciativas de reformas e obras de engenharia que contemplavam, dentre outros, também itens de acessibilidade, somando um total de cerca de R$ 22,2 milhões (peça 153, p. 64-69) .
259. Em resposta à diligência, em 16/9/2021, a RFB registrou que no período de 2018 a 2021 a RFB contratou 56 intervenções específicas de adequações de acessibilidade, com valor total de cerca de R$ 14,2 milhões, distribuídos conforme gráfico inserido à peça 203, p. 1. Acrescentou que no período de 2019 a 2021 a quantidade de iniciativas do grupo ACS no Plano de Engenharia da RFB abrangeu, em média, cerca de 16% do total de iniciativas cadastradas (peça 203, p. 2) .
260. O Plano de Engenharia de 2021 previa a consolidação de 56 iniciativas do grupo ACS, que totalizavam um investimento de cerca de R$ 15,3 milhões, visando a adequação de imóveis da RFB, conforme detalhado à peça 204.
261. Adicionalmente, registrou que onze servidores participaram do curso Acessibilidade em espaços edificados de uso público, promovido pelo MMFDH e disponibilizado na Escola Virtual de Governo, conforme já detalhado nesta instrução, sendo oito servidores no ano de 2020 e três servidores no ano de 2021.
262. Outrossim, a RFB utiliza um sistema de cadastro de imóveis, denominado Edifica, no qual os imóveis são avaliados por temas, dentre eles a acessibilidade. São perguntas relacionadas à NBR 9050/2015 e ao Decreto 5.296/2004, respondida pelos servidores responsáveis pela administração de cada imóvel.
263. Foi apresentado pela RFB um comparativo entre as metas estabelecidas em 2012, para os três exercícios seguintes, e o resultados apontados pelas respostas ao questionário de acessibilidade do sistema Edifica em 2021 (peça 203, p. 3) .
264. Embora se verifique uma melhora nos números existentes entre o resultado de 2012 e o resultado de 2021, apenas um dos nove itens elencados ultrapassou a meta estipulada em 2012. Além disso, três dos nove itens apresentaram uma piora entre os resultados de 2012 e 2021.

Gráfico 8: Comparativo 2012/2021 - Sistema Edifica RFB

Fonte: Despacho nº 785/2021/Dieng/Copol/RFB (peça 203) 
265. Não foram apontadas justificativas para o não atingimento das metas internas da RFB, tampouco pela piora nos valores de alguns itens de acessibilidade, porém foi ressalvada a possibilidade de haver distorções no preenchimento dos dados em razão de "alteração na quantidade de imóveis ao longo dos anos, com extinção de Unidades Gestoras, alterações de Regimento Interno; maior rigor técnico no preenchimento do questionário com a capacitação da equipe; e falha na rotina de atualização de dados após intervenções realizadas no imóvel".
266. Além disso, foi registrada a dificuldade em atender a demanda, diante do total de cerca de 700 imóveis e do reduzido quadro técnico na área de engenharia da RFB. Nesse sentido, a RFB já teria comunicado ao ME a respeito da escassez de servidores, que deverá ser suprida em breve por meio de cessões de empregados públicos. Com esse reforço de pessoal pretende-se formar uma equipe nacional para supervisionar os trabalhos relativos à acessibilidade e outros.
267. No tocante a dimensão da acessibilidade em serviços digitais e tecnológica, a RFB informou que o Centro Virtual de Atendimento da RFB (e-CAC) , migrado para a plataforma Gov.br, segue o Padrão de Interface de Sistemas Informatizados da RFB, composto pelas Diretrizes de Interface Humana e pelos Padrões de Interface Visual, com o intuito de manter o padrão da RFB e facilitar a navegação do contribuinte pelo portal e-CAC, contando inclusive com a plataforma VLibras, destinada aos deficientes auditivos.
268. Além disso, foi informado que há dois projetos relacionados à acessibilidade tecnológica. Um deles é o projeto de Experiência do Usuário (UX) para o e-CAC, voltado à experiência única do usuário, considerando a acessibilidade e a usabilidade dos sistemas do governo federal. 
269. O segundo projeto é a Agência Virtual Libras, que consiste na criação de agência virtual de integração de cidadãos com deficiência auditiva por meio de ferramentas e tecnologias que possibilitem responder as suas demandas. O objetivo é estabelecer um fluxo diferenciado para o atendimento presencial dos deficientes auditivos, por meio de agendamento especial via Sistema Nacional de Apoio ao Gerenciamento do Atendimento (SAGA) e atendimento em libras pelo Microsoft Teams. O projeto está em andamento com prazo de conclusão em dezembro de 2022.
270. Foi também registrado que o Serviço de Processamento de Dados (Serpro) disponibiliza um software livre e gratuito, para ser instalado nos dispositivos das pessoas com deficiência, que transforma o texto das telas em áudio.
271. A compilação das respostas apresentadas pelos responsáveis pelas unidades de atendimento da RFB pode ser visualizada na tabela a seguir. O questionário de acessibilidade foi encaminhado para 487 unidades da RFB e foi respondido por 144 gestores, o que representa uma taxa de resposta de 29,57%.
Gráfico 9: Acessibilidade física/arquitetônica na RFB - compilação dos questionários
Fonte: elaboração própria 
* Item deixou de constar expressamente da NBR9050
272. Destaca-se que os resultados apresentados espontaneamente na manifestação da RFB, retirados do sistema Edifica, gráfico 8, são ligeiramente inferiores aos obtidos por meio da compilação dos questionários enviados aos responsáveis pelas unidades de atendimento da RFB.
273. Outrossim, não se verificaram grandes variações entre as informações fornecidas pelos responsáveis pelas unidades e a verificada nas vistorias in loco pelas equipes das Secretarias do TCU nos Estados. Inclusive, para alguns itens, a compilação dos dados verificados in loco se mostrou melhor do que a compilação dos dados fornecidos pelos responsáveis pelas unidades, a exemplo da identificação do pavimento em braile nos elevadores e da disponibilidade de rampa ou elevadores entre os pavimentos, com 90,90% e 93,80%, respectivamente.
274. Utilizando-se como referência as informações prestadas pelos gestores das unidades de atendimento, conforme padrão adotado na auditoria e neste monitoramento, constata-se que a RFB, assim como os demais órgãos, também evoluiu na acessibilidade física de todos os itens avaliados.
275. Entretanto, os diversos itens precisam ser melhorados para que o órgão possa ser considerado completamente adequado em relação à acessibilidade física/arquitetônica. Ressalta-se o baixo percentual de unidades com mobiliário acessível a pessoas com cadeira de rodas e da disponibilização de identificação sonora de direção e do pavimento nos elevadores.
Foto 7 - Mobiliário não adequado para atendimento de pessoa em cadeira de rodas
Fonte: Equipe de auditoria - Centro de Atendimento ao Contribuinte DRF Belo Horizonte/MG
Foto 8 - Rampa de acesso com inclinação superior a 14%

Fonte: Equipe de auditoria - Centro de Atendimento ao Contribuinte DRF João Pessoa/PB
276. 
277. Na reunião técnica realizado pela SeinfraUrbana, foi consignado pela representante da Divisão de Engenharia da Coordenação de Logística da Receita Federal as dificuldades inerentes aos procedimentos licitatórios e à execução dos contratos, especialmente nas agências pequenas de locais remotos. 
278. Além disso, haveria uma grande dificuldade relacionada a estrutura/tipologia de alguns prédios próprios do órgão, especialmente dos imóveis antigos, para os quais seria inviável torná-lo acessível. Ressaltou, todavia, que no caso de imóveis alugados tem sido exigida a adaptação do imóvel sempre que há renovação do contrato de aluguel.
279. Por fim, ressaltou que a maior dificuldade do órgão é a carência de pessoal, dificuldade esta que se sobrepõe inclusive à falta de recursos humanos. Segundo relatado, haveria cerca de 40 engenheiros e arquitetos para um total de 700 obras. Como resultado, a RFB teria hoje uma fila de demandas planejadas, mas falta equipe para realizar as diversas etapas: especificações técnicas, edital, conduzir a licitação e fiscalizar a execução das obras.  
280. No tocante à acessibilidade comunicacional e em serviços, a RFB praticamente não apresentou melhorias em suas unidades, mantendo um percentual bastante baixo em todos os itens, exceto para a utilização de sistema sonoro informando o número e senha, que apresentou uma pequena evolução, embora bastante aquém do esperado.
Gráfico 10: Acessibilidade comunicacional e em serviços na RFB - compilação dos questionários

Fonte: elaboração própria 
281. As manifestações e os documentos apresentados demonstram que a RFB tem atuado na produção de diagnósticos e na elaboração de planos para a realização de obras e serviços de engenharia destinados a promover a adequação da acessibilidade física e arquitetônica de suas unidades de atendimento, inclusive com a implantação do sistema Edifica.
282. As ações desenvolvidas refletem na melhora das condições de acessibilidade verificadas nesse monitoramento em relação ao que fora encontrado em 2012. Entretanto, a situação atual ainda está longe da ideal, conforme se examina no gráfico 9.
283. Situação mais crítica ainda se verifica nos itens relativos à acessibilidade comunicacional e em serviços, cujo panorama continua muito próximo ao que se verificou na auditoria.
284. Por outro lado, nesse quesito, destaca-se o Centro Virtual de Atendimento da RFB (e-CAC) , composto pelas Diretrizes de Interface Humana e pelos Padrões de Interface Visual, contando inclusive com a plataforma VLibras, destinada aos deficientes auditivos.
285. Também o projeto de Experiência do Usuário (UX) para o e-CAC e o projeto Agência Virtual Libras, que consiste na criação de agência virtual de integração de cidadãos com deficiência auditiva e tem como objetivo estabelecer um fluxo diferenciado para o atendimento presencial dos deficientes auditivos, por meio de agendamento especial via Sistema Nacional de Apoio ao Gerenciamento do Atendimento (SAGA) e atendimento em libras pelo Microsoft Teams.
286. Especificamente em relação aos mandamentos da Portaria Interministerial 323/2020, a RFB não se manifestou quanto à existência de ações destinadas à elaboração e divulgação de diagnóstico, plano de trabalho e indicadores de acessibilidade.
287. Assim, pelo exposto, nos termos do item 32.5.3 dos Padrões de Monitoramento do TCU, aprovado pela Portaria-Segecex 27/2009, considera-se em cumprimento a determinação do subitem 9.3 do Acórdão 2.170/2012-P, em relação à Receita Federal do Brasil, haja vista a elaboração anual de seu plano de engenharia, que engloba as ações do grupo acessibilidade (ACS) , da implementação do sistema Edifica e demais ações relacionadas à acessibilidade tecnológica em desenvolvimento no órgão.
288. Quanto à efetividade das ações, se destacam as melhorias nas condições de acessibilidade física das unidades, embora ainda insuficientes, e a ausência de melhorias significativas na acessibilidade comunicacional e em serviços prestados nos atendimentos in loco.
e) Governança Pública Organizacional para implementação da acessibilidade em órgãos públicos federais. 
289. Pelas informações apresentadas nos tópicos anteriores, observa-se que cada órgão/entidade da administração pública adota ações isoladas e diferenciadas a fim de promover a acessibilidade para atendimento adequado ao seu público. 
290. Na reunião técnica realizada ficou evidente a necessidade de uma coordenação, direcionamento e orientação acerca da implementação das ações, conforme demonstrado pela divergência das medidas adotadas e resultados alcançados pelos diferentes órgãos, bem como pelas dificuldades técnicas enfrentadas por alguns e superadas por outros.
291. Apesar de a Secretaria Nacional dos Direitos da Pessoa com Deficiência (SNDPD/ MMFDH) ser o órgão da administração pública federal responsável pela articulação e coordenação das políticas públicas voltadas para as pessoas com deficiência e a Secretaria do Patrimônio da União (SPU/ME) ter como competência administrar, fiscalizar e outorgar a utilização do patrimônio imobiliário da União, não se verificou a produção de um diagnóstico sobre as condições de acessibilidade nos órgãos públicos federais e a definição de metas para o saneamento das carências existentes, conforme determinado pelo TCU, a fim de fortalecer essa coordenação de ações no âmbito da administração pública.
292. O que se observou, de fato, foi uma evolução normativa no período, especialmente pela publicação da Portaria Interministerial 323/2020 e pela disponibilização do Manual de Adaptações de Acessibilidade, além dos cursos e capacitações ofertados.
293. No entanto, a implementação desses normativos e das orientações da portaria mostrou-se prejudicada, seja pelas falhas de formulação, como a ausência de prazos para cumprimento da portaria por parte dos órgãos, seja pela falta de estruturação da SNDPD, que conta com poucos servidores cedidos, mas principalmente pela dificuldade da secretaria em fazer cumprir a portaria. 
294. Conforme apontado nesse relatório, a SNDPD, anteriormente vinculada à Presidência da República, transitou por diversos órgãos ao longo dos anos, prejudicando o atendimento ao princípio de governança do setor público chamado de "capacidade de resposta", que é a capacidade de responder de forma eficiente e eficaz às necessidades das partes interessadas, entendidas aqui como os usuários dos serviços públicos que necessitam de ambientes amplamente acessíveis - Referencial Básico de Governança Organizacional (3ª Edição) . 
295. Para que haja capacidade de resposta, as ações sobre acessibilidade devem ser entendidas como uma responsabilidade do Governo como um todo e não somente de uma secretaria isolada dentro de um Ministério. O que se observa é uma falha relacionada à governança organizacional da administração pública que reduz as chances de entrega de bons resultados aos cidadãos, em termos de serviços e de políticas públicas.
296. Conforme apontado pelo "Referencial Básico de Governança Organizacional (3ª Edição) " do TCU, governança pública organizacional compreende essencialmente os mecanismos de liderança, estratégia e controle postos em prática para avaliar, direcionar e monitorar a atuação da gestão, com vistas à condução de políticas públicas e à prestação de serviços de interesse da sociedade.
297. O Referencial destaca que liderança é elemento crucial para promover a boa governança pública. O comprometimento dos agentes dos mais altos níveis políticos e gerenciais do setor público é essencial para o sucesso no desenvolvimento e implementação dos valores, estratégias, políticas e processos necessários à boa governança e à melhoria dos resultados que são entregues à sociedade. Por isso, a liderança é entendida como sinônimo de instâncias internas de governança, e engloba os conselhos ou colegiados superiores e a alta administração da organização.
298. Dessa fora, entende-se que para que o tema acessibilidade seja tratado por meio de ações efetivas, há necessidade de se aprimorar a capacidade da liderança da organização, levando a discussão da temática para a alta administração.
Figura - Relacionamento entre governança e gestão

Fonte: Referencial Básico de Governança Organizacional (3ª Edição) 
299. Com a liderança bem estabelecida, espera-se dar efetividade às ações da SNDPD que procuram cumprir a primeira atividade básica de governança pública que é avaliar, com fundamento em evidências, o ambiente, os cenários, as alternativas, o desempenho e os resultados atuais e os almejados, ou seja, elaborar o diagnóstico da situação de acessibilidade dos órgãos públicos federais e, assim, possibilitar o cumprimento da segunda atividade de direcionar as ações com estabelecimento de metas e diretrizes.
300. Por meio do Decreto nº 9.203, de 22 de novembro de 2017, foi sistematizada a política de governança da administração pública federal, estabelecendo seus princípios, diretrizes, mecanismos, suas instâncias e práticas da boa governança para avaliar, direcionar e monitorar a gestão das políticas públicas e da prestação de serviços de interesse da sociedade. 
301. O art. 7º-A instituiu o Comitê Interministerial de Governança - CIG a quem compete "propor medidas, mecanismos e práticas organizacionais para o atendimento aos princípios e às diretrizes de governança pública" (art. 9º, I) e "incentivar e monitorar a aplicação das melhores práticas de governança no âmbito da administração pública federal direta, autárquica e fundacional" (art. 9º, IV) .
302. Dessa forma, considerando as competências do CIG, propõe-se recomendar ao Comitê Interministerial de Governança, de que trata o Decreto 9.203/2017, nos termos do inciso IV do artigo 9º do referido Decreto, que avalie a oportunidade de adotar medidas com o objetivo de incentivar a aplicação de melhores práticas de governança relacionadas à promoção de acessibilidade em órgãos públicos federais, considerando os desafios apresentados neste relatório.
303. Outrossim, considerando as atribuições da Comissão dos Direitos das Pessoas com Deficiência da Câmara dos Deputados, a qual tem por objetivo garantir os direitos das pessoas com deficiência no Brasil, propõe-se o encaminhamento desta instrução também a esta comissão, para conhecimento e para adoção das providências que entender pertinentes, dentro de suas competências.
CONCLUSÃO
304. A presente instrução processual teve por objetivo examinar cumprimento das determinações e recomendações expedidas no Acórdão 2.170/2012, alterado pelo Acórdão 3244/2013-TCU-Plenário, que remanesceram pendentes após a prolação do Acórdão 2.693/2018-P, exaradas em decorrência de auditoria operacional destinada a avaliar as condições de acesso de pessoas com deficiência ou com mobilidade reduzida a edifícios de órgãos e entidades da Administração Pública Federal, bem como as condições de acesso aos serviços oferecidos in loco.
305. Os itens dos Acórdão 2170/2012-TCU-Plenário para os quais este Tribunal já se pronunciou definitivamente em decisões precedentes estão a seguir elencados:
Tabela 10: Itens que já foram objeto de decisão definitiva pelo TCU
	Acórdão
	Item
	Objeto
	Órgão/Entidade
	Decisão

	2.170/2012-P
	9.1.2
	Determinação
	SDH/PR
	Insubsistente (Acórdão 3.244/2013-P) 

		9.2
	Determinação
	SPU
	Insubsistente (Acórdão 3.244/2013-P) 

		9.3
	Determinação
	Caixa, RFB, DPU, Correios, INSS e MTE
	Cumprida em relação aos Correios e ao MTE (Acórdão 2.693/2018-P) 

		9.5
	Recomendação
	SPU
	Implementada (Acórdão 2.693/2018-P) 

		9.6
	Recomendação
	Secretaria de Gestão Pública
	Implementada (Acórdão 2.693/2018-P) 

		9.7 
	Recomendação
	MPOG
	Implementada (Acórdão 2.693/2018-P) 

		9.9
	Determinação
	Segecex/TCU
	Cumprida (Acórdão 2.693/2018-P) 

	3.244/2013-P
	9.4
	Determinação
	SDH/PR
	Cumprida (Acórdão 2.693/2018-P) 

Fonte: elaboração própria 
306. A tabela seguinte apresenta um resumo dos itens pendentes que foram avaliados nesta etapa do monitoramento:
Tabela 11: Itens avaliados nesta etapa do monitoramento
	Acórdão
	Item
	Objeto
	Órgão/Entidade
	Proposta

	2.170/2012-P
	9.1.1.1
	Determinação
	SDH/PR
	Em cumprimento                       (sessão "c.1" desta instrução) 

		9.1.1.2
	Determinação
	SDH/PR
	Cumprida                                   (sessão "c.1" desta instrução) 

		9.1.1.3
	Determinação
	SDH/PR
	Em cumprimento                       (sessão "c.1" desta instrução) 

		9.1.1.4
	Determinação
	SDH/PR
	Em cumprimento                       (sessão "c.1" desta instrução) 

		9.3
	Determinação
	INSS
	Em cumprimento                       (sessão "d.1" desta instrução) 

		9.3
	Determinação
	Caixa
	Em cumprimento                       (sessão "d.3" desta instrução) 

		9.3
	Determinação
	RFB
	Em cumprimento                       (sessão "d.4" desta instrução) 

		9.3
	Determinação
	DPU
	Não cumprida                            (sessão "d.2" desta instrução) 

		9.4
	Recomendação
	SDH/PR
	Implementada                            (sessão "c.1" desta instrução) 

		9.8
	Determinação
	SDH/PR e SPU
	Em cumprimento                       (sessão "c.1" e "c.2" desta instrução) 

Fonte: elaboração própria 
307. A determinações do item 9.1 e seus subitens, direcionada à atual SNDPD, teve por objetivo o tratamento do problema da falta de um planejamento estratégico relacionados à política pública de inclusão de pessoas com deficiência ou mobilidade reduzida. 
308. As determinações incluíam a elaboração de um plano de abrangência nacional que possibilitasse dotar os órgãos e entidades públicas federais de plena acessibilidade a suas dependências e aos serviços ofertados, a realização de um levantamento com o objetivo de produzir diagnóstico sobre as condições de acessibilidade dos órgãos, a divulgação das condições de acessibilidade desses órgãos na Internet, a definição de metas para saneamento das carências identificadas e a programação de formação de instrutores de libras.
309. Já a determinação do subitem 9.3 teve como objetivo a definição de um plano interno por parte dos órgãos e entidades que possuem atendimento ao público, e avaliados na auditoria, para tratar os problemas de acessibilidade relatados no trabalho.
310. A avaliação efetuada nesta etapa do monitoramento não se limitou apenas ao exame documental das manifestações apresentadas em respostas às notificações do TCU, mas também buscou avaliar as mudanças efetivas ocorridas nos órgãos fiscalizados, mediante realização de pesquisas com gestores das unidades de atendimento e a verificação in loco dos requisitos de acessibilidade em 104 unidades de atendimento em todos os estados da federação. 
311. Além disso foi realizado pela SeinfraUrbana uma reunião técnica que contou com a participação dos principais atores internos e externos envolvidos e que teve por objetivo discutir as conclusões emitidas no relatório preliminar do monitoramento e também colher subsídios a respeito de como o TCU e os demais órgãos poderiam atuar, de forma que seja possível aprimorar, de forma efetiva, as condições de acessibilidade nas unidades de atendimento ao público nos órgãos e entidades da administração pública federal.
312. Sobre as ações da SPU e SNDPD, referente ao item 9.1, o que se observou, de fato, foi uma evolução normativa no período, especialmente pela publicação da Portaria Interministerial 323/2020 e pela disponibilização do Manual de Adaptações de Acessibilidade, além dos cursos e capacitações ofertados. Mas não houve a apresentação do diagnóstico e plano de metas, como determinado pelo Acórdão.
313. A implementação desses normativos e das orientações da portaria mostrou-se prejudicada, seja pelas falhas de formulação, como a ausência de prazos para cumprimento da portaria por parte dos órgãos, seja pela falta de estruturação da SNDPD, que conta com poucos servidores cedidos, mas principalmente pela dificuldade da secretaria em fazer cumprir a portaria. 
314. Observou-se que há falhas na governança organizacional que dificultam a capacidade de realização das ações. Assim, para que o tema acessibilidade seja tratado por meio de ações efetivas, há necessidade de se aprimorar a capacidade da liderança da organização, levando a discussão da temática para a alta administração.
315. Nesse sentido, além das conclusões sobre o atendimento ou não sobre os itens do Acórdão, sintetizados na tabela acima, propõe-se recomendar ao Comitê Interministerial de Governança, de que trata o Decreto 9.203/2017, nos termos do inciso IV do artigo 9º do referido Decreto, que se avalie a oportunidade de adotar medidas com o objetivo de incentivar a aplicação de melhores práticas de governança relacionadas à promoção de acessibilidade em órgãos públicos federais.
316. Adicionalmente, será proposta recomendação ao MMFDH, ao ME e a Casa Civil da Presidência da República para que, conjuntamente, avaliem as ações que podem ser implementadas com vistas a dotar a SNDPD/MMFDH de estrutura técnica e operacional compatível com suas atribuições e com as obrigações que lhe foram impostas pelo Acórdão 2170/2012-TCU-Plenário, com as alterações introduzidas pelo Acórdão 3244/2013-TCU-Plenário, especialmente no que diz respeito à elaboração e à implementação do plano de acessibilidade de abrangência nacional que possibilite o diagnóstico das condições de acessibilidade do conjunto de órgãos públicos federais a definição de metas e procedimentos para o saneamento das carências existentes e a divulgação ao público das condições de acessibilidade para o conjunto de órgãos públicos federais.
317. Sobre a adequação das unidades dos órgãos que prestam atendimento ao público, não obstante a análise das medidas adotadas tenha concluído que as ações não foram suficientes para que a determinação do item 9.3 do Acórdão 2.170/2012-P possa ser considerada cumprida, em relação a cada um dos quatro órgãos avaliados, entende-se que a resolução da questão está relacionada à falta de um plano de abrangência nacional com diretrizes bem definidas, uma vez que observou-se ações isoladas de cada órgãos ou entidade. 
318. Considera-se que este Tribunal deve concentrar seus esforços para acompanhar as ações estruturantes à cargo da SNDPD, SPU e órgãos superiores, com vistas ao aprimoramento da governança e à implementação do plano de abrangência nacional que dispõe o item 9.1.1 e respectivos subitens do Acórdão 2170/2012-TCU-Plenário, bem como os reflexos dessas ações nos demais órgãos e entidades da administração pública federal.
319. Ressalta-se que a avaliação das ações adotadas tanto pelos órgãos centrais quanto pelos órgãos que prestam atendimento ao público perpassa, pelo menos, pela realização de diagnóstico sobre as condições de acessibilidade para o conjunto de órgãos públicos federais, a elaboração de planos e a definição de metas para o saneamento das carências identificadas e a publicização acerca das condições de acessibilidade existente em cada um dos órgãos da administração pública federal que presta atendimento ao público.
320. Trata-se de providências que estão em curso iniciais de implementação e que dependem de ações de curto, médio e longo prazo para serem efetivadas, tanto pelos órgãos centrais quanto pelos órgãos que prestam atendimento ao público de forma descentralizada.
321. Nesse sentido, a instauração de um processo de acompanhamento se mostra mais adequada ao objetivo que se propõe, por conferir maior flexibilidade na atuação do Tribunal e por possibilitar à verificação da implementação das diversas etapas ao longo de seu desenvolvimento, por meio de ações a seguir exemplificadas:
a) avaliar as ações adotadas pela SDNDP/MMFDH e SPU/ME com o objetivo de produzir o diagnóstico sobre as condições dos requisitos de acessibilidade para o conjunto de órgãos e entidades públicas federais que prestam atendimento ao público, a definição dos prazos para elaboração dos laudos e a divulgação das condições por meio de indicadores na internet;
b) avaliar a situação das condições de acessibilidade do conjunto de órgãos e entidades públicas federais, conforme levantamento a ser realizado pela SNDPD/MMFDH e SPU/ME, dentro das competências de cada órgão, e a confiabilidade dos diagnósticos produzidos;
c) avaliar as ações adotadas pela SNDPD/MMFDH e SPU/ME com vistas ao efetivo saneamento das carências de acessibilidade existentes nos órgãos e entidades públicas federais e a definição de metas para o saneamento das carências existentes, mediante a avaliação acerca da elaboração dos planos de trabalho com a lista de ações a serem executadas para cada edificação que não esteja em conformidade com as normas de acessibilidade;
d) avaliar as ações adotadas pelos órgãos e entidades públicas federais que prestam atendimento ao público com vistas ao saneamento das carências de acessibilidade, conforme diagnóstico produzido, indicadores publicados e metas definidas para a solução dos problemas.
PROPOSTA DE ENCAMINHAMENTO
322. Ante o exposto, submetem-se os autos à consideração superior, propondo: 
322.1. considerar implementada a recomendação do subitem 9.4 do Acórdão 2170/2012-TCU-Plenário;
322.2. considerar cumprida a determinação do subitem 9.1.1.2 do Acórdão 2170/2012-TCU-Plenário;
322.3. considerar em cumprimento as determinações dos subitens 9.1.1.1, 9.1.1.3, 9.1.1.4 e 9.8 do Acórdão 2170/2012-TCU-Plenário;
322.4.  considerar em cumprimento a determinação do subitem 9.3 do Acórdão 2170/2012-TCU-Plenário, em relação ao Instituto Nacional de Seguridade Federal, à Secretaria da Receita Federal do Brasil e à Caixa Econômica Federal;
322.5. considerar não cumprida a determinação do subitem 9.3 do Acórdão 2170/2012-TCU-Plenário, em relação à Defensoria Pública da União;
322.6. recomendar ao Comitê Interministerial de Governança, de que trata o Decreto 9.203/2017, nos termos do inciso IV do artigo 9º do referido Decreto, que avalie a oportunidade de adotar medidas com o objetivo de incentivar a aplicação de melhores práticas de governança relacionadas à promoção de acessibilidade em órgãos públicos federais, considerando os desafios apresentados neste relatório
322.7. recomendar ao Ministério da Mulher, Família e Direitos Humanos, ao Ministério da Economia e à Casa Civil da Presidência da República, com fundamento  no art. 6°, parágrafo único do Decreto 9.203/2017, c/c o art. 3°, inciso I, alínea "d" e art. 43 da Lei 13.844/2019, que, conjuntamente, avaliem as ações que podem ser implementadas com vistas a dotar a SNDPD/MMFDH de estrutura técnica e operacional compatível com suas atribuições e com as obrigações que lhe foram impostas pelo Acórdão 2170/2012-TCU-Plenário, com as alterações introduzidas pelo Acórdão 3244/2013-TCU-Plenário, especialmente no que diz respeito à elaboração e à implementação do plano de acessibilidade de abrangência nacional que possibilite o diagnóstico das condições de acessibilidade do conjunto de órgãos públicos federais a definição de metas e procedimentos para o saneamento das carências existentes e a divulgação ao público das condições de acessibilidade para o conjunto de órgãos públicos federais;
322.8. autuar processo de acompanhamento com o objetivo de avaliar as etapas de implementação do plano de abrangência nacional que dispõe o item 9.1.1 e respectivos subitens do Acórdão 2170/2012-TCU-Plenário, bem como os reflexos dessas ações de iniciativa dos órgãos centrais nos demais órgãos e entidades da administração pública federal que efetivamente prestam atendimento ao público;
322.9. apensar, em definitivo, o presente processo ao TC Processo 033.481/2011-3 (processo originador) , nos termos do art. 5º, II, da Portaria Segecex nº 27/2009;
322.10. informar à Secretaria Nacional dos Direitos da Pessoa com Deficiência, à Secretaria do Patrimônio da União, à Caixa Econômica Federal, à Receita Federal do Brasil, à Defensoria Pública da União, ao Instituto Nacional do Seguro Social, ao Ministério da Mulher, da Família e dos Direitos Humanos, ao Ministério da Economia, à Casa Civil da Presidência da República, ao Comitê Interministerial de Governança e à Comissão dos Direitos das Pessoas com Deficiência da Câmara dos Deputados do acórdão que vier a ser proferido, destacando que o relatório e o voto que fundamentaram a deliberação podem ser acessados por meio do endereço eletrônico www.tcu.gov.br/acordao."
3.	Estando os autos no gabinete do Procurador Sérgio Ricardo da Costa Caribé, a Caixa Econômica Federal - Caixa juntou ao processo os documentos contidos às peças 284 a 306, que foram submetidos à análise da unidade técnica, por sugestão do mencionado Membro do Ministério Público de Contas.
4.	Em derradeira instrução (peça 310 a 312) , a SeinfraUrbana ratificou o encaminhamento retrotranscrito, no sentido de considerar em cumprimento a determinação contida no subitem 9.3 do Acórdão 2170/2012-TCU-Plenário, reiterando todas as demais propostas de deliberação.
5.	Posteriormente, o Dr. Sérgio Caribé emitiu o seguinte parecer:
	"Trata-se de monitoramento do Acórdão 2170/2012-TCU-Plenário, com alterações introduzidas pelo Acórdão 3244/2013-TCU-Plenário, proferidos no âmbito do TC Processo 033.481/2011-3, que cuida de auditoria operacional realizada em 2012 pela então Secretaria de Fiscalização e Avaliação de Programas de Governo (Seprog) , cujo escopo consistia na avaliação das condições de acesso de pessoas com deficiência ou com mobilidade reduzida a edifícios de órgãos e entidades da Administração Pública Federal, assim como das condições de acesso dessas pessoas aos serviços oferecidos in loco.
2. Em sua instrução técnica à peça 279, a Secretaria de Fiscalização de Infraestrutura Urbana (SeinfraUrbana) apresentou proposta de encaminhamento que considerou "cumpridas" ou "implementadas" algumas determinações e recomendações e "não cumpridas" ou "em cumprimento" outras determinações exaradas no Acórdão 2170/2012-TCU-Plenário. A proposta, em síntese, também contemplou algumas recomendações e a autuação de processo de acompanhamento de etapas do plano de abrangência nacional (peça 279, p. 51-52) . 
3. Ocorre que, estando os autos neste Gabinete, em resposta ao Ofício 49911/2021- TCU/Seproc (peça 180) , diversos documentos foram juntados pela Caixa Econômica Federal (peças 284 a 307) , documentação essa que buscou demonstrar o cumprimento, pela entidade, do subitem 9.3 do Acórdão 2170/2012-TCU-Plenário.  
4. Em parecer anterior (peça 308) , tendo em vista que na referida instrução a SeinfraUrbana propôs considerar "em cumprimento" a determinação contida no subitem 9.3 em relação à Caixa Econômica Federal, à Secretaria da Receita Federal e ao Instituto Nacional do Seguro Social  (peça 279, p. 51) , considerei razoável suscitar a possibilidade de que a vasta documentação enviada pela Caixa Econômica Federal pudesse alterar a proposta de mérito da unidade instrutiva. 
5. Diante disso, este membro do Ministério Público junto ao TCU manifestou-se pelo envio dos autos à unidade técnica para que, após o exame da documentação contida nas peças 284 a 307, fosse emitida nova instrução e pareceres sobre o cumprimento das deliberações contidas no Acórdão 2170/2012-TCU-Plenário, com alterações introduzidas pelo Acórdão 3244/2013-TCU-Plenário.
6. Em atendimento à determinação de Vossa Excelência, a unidade técnica procedeu à análise das peças trazidas pela Caixa Econômica Federal (peça 310, p. 2-5) . Após detido exame, sem deixar de reconhecer "a posição de destaque da Caixa em relação aos demais órgãos fiscalizados nos quesitos de acessibilidade avaliados, bem como as diversas ações executadas ou em execução pela entidade", incluindo "as presentes iniciativas relacionadas à elaboração dos laudos de acessibilidade e do plano interno de acessibilidade", a SeinfraUrbana manteve o entendimento registrado em sua instrução anterior. Nesse sentido, a unidade técnica concluiu por "considerar em cumprimento a determinação do subitem 9.3 do Acórdão 2170/2012-TCU-Plenário, em relação ao Instituto Nacional de Seguridade Federal, à Secretaria da Receita Federal do Brasil e à Caixa Econômica Federal", bem como reiterar todos os demais itens de sua proposta anterior.
7. "Em homenagem ao representante do MPTCU que oficiou tanto neste processo, quanto no que tratou da auditoria operacional ora monitorada", Vossa Excelência encaminhou os presentes autos a este gabinete para que eu, agradecido, possa me pronunciar (peça 313) .
8. Manifesto, desde já, anuência às razões que nortearam a proposta da SeinfraUrbana, sem prejuízo de tecer algumas considerações a respeito do monitoramento realizado pela unidade técnica.
9. Importante relembrar que o trabalho de auditoria ora monitorado se originou de determinação da Presidência deste Tribunal, que decidiu submeter à chancela do Plenário a realização da fiscalização, em face das questões apresentadas por este membro do Parquet de Contas durante audiência ocorrida em setembro de 2011. A referida reunião contou com a participação do então Presidente desta Casa, Ministro Benjamin Zymler, dos secretários-gerais e de secretários de áreas temáticas. 
10. À época, encontrava-se em curso a campanha "Ministério Público de Contas pela Acessibilidade Total", promovida pela Associação Nacional do Ministério Público de Contas (Ampcon) , cujo objetivo era contribuir com a construção de um país totalmente acessível, a partir da provocação das cortes de contas brasileiras para que, no exercício de suas competências, estimulassem e cobrassem de seus jurisdicionados o cumprimento dos dispositivos normativos que regulam a matéria. 
11. Na sessão plenária de 21 de setembro daquele ano, Dia Nacional de Luta das Pessoas com Deficiência, o Ministro Augusto Nardes, no exercício da Presidência, submeteu ao referendo do Plenário do TCU a decisão de aderir à campanha. Naquela ocasião, foram apresentadas ao Plenário as propostas discutidas na audiência com a Presidência do Tribunal, as quais, prontamente acolhidas, resultaram na inclusão da acessibilidade entre os itens de verificação da matriz de planejamento do Fiscobras, bem como na realização de auditoria operacional com o objetivo de avaliar as condições de acessibilidade aos prédios e serviços públicos dos órgãos e entidades da Administração Pública Federal. 
12. Uma vez determinada a realização da auditoria, a Secretaria-Geral de Controle Externo (Segecex) , identificando a relevância e a complexidade do trabalho a ser realizado, entendeu que a amostra deveria ser direcionada a órgãos com maior amplitude no atendimento ao público, haja vista a Norma 9050 da ABNT, que regula a matéria, estabelecer uma quantidade significativa de soluções de acessibilidade a serem verificadas. 
13. Em face da transversalidade do tema acessibilidade e da extensão do trabalho a ser feito, considerou-se necessária a realização de um painel de referência com o objetivo de discutir e subsidiar a elaboração dos papéis de trabalho da auditoria e a estruturação da fiscalização. O evento contou com a participação de representantes dos órgãos que seriam auditados, inclusive da então Secretaria de Direitos Humanos da Presidência da República (SDH/PR) .
14. A metodologia da auditoria contemplou o envio de formulários de pesquisa acerca das condições de acessibilidade nos órgãos e entidades, além de algumas visitas in loco pela equipe de fiscalização, para aferir a confiabilidade das respostas. Antes mesmo da manifestação quanto ao mérito da auditoria, as conclusões do trabalho foram submetidas aos gestores em reunião nesta Corte de Contas, a fim de que opinassem e apresentassem eventuais dificuldades para implementação das medidas em discussão. 
15. Muito embora a fiscalização tenha ocorrido antes da entrada em vigor da Lei 13.146/2015 (Lei Brasileira de Inclusão - LBI) , já se encontrava vigente a Convenção sobre os Direitos da Pessoa com Deficiência, aprovada com status constitucional por meio do Decreto Legislativo 186/2008 e promulgada pelo Decreto 6.949/2009, motivo pelo qual já se procurou contemplar todas as inovações normativas trazidas pela Convenção. Por essa razão, a auditoria teve foco não apenas na integração, mas também na inclusão da pessoa com deficiência. 
16. Aqui cabe um reconhecimento ao Tribunal de Contas da União: antes mesmo da vigência do artigo 93 da LBI - pelo qual, "na realização de inspeções e de auditorias pelos órgãos de controle interno e externo, deve ser observado o cumprimento da legislação relativa à pessoa com deficiência e das normas de acessibilidade vigentes" -, esta Corte de Contas já demonstrava em 2012 sua sensibilidade, responsabilidade e efetiva atuação frente à necessidade de resguardar o cumprimento dos direitos à acessibilidade conferidos às pessoas com deficiência e mobilidade reduzida. 
17. A relevância dos trabalhos fiscalizatórios foi reconhecida nas fases preliminar e de apresentação dos achados, e ocasionou na realização de um grande evento para expor à sociedade os resultados da auditoria, o que gerou expectativa significativa, sobretudo nos movimentos de defesa dos direitos da pessoa com deficiência e mobilidade reduzida, que passaram a utilizar o Acórdão 2170/2012-TCU-Plenário, alterado pelo Acórdão 3244/2013-TCU-Plenário, como paradigma de medida levada a cabo pelo poder público, mais especificamente pelo Controle Externo, no sentido de contribuir com a implementação da Convenção. 
18. Registro que, ao me manifestar em outra fase processual, tive a percepção de que a ampliação do número de visitas in loco resultaria na identificação de número maior de barreiras e elementos de restrição à acessibilidade. A despeito dessa limitação, a auditoria foi reconhecida como grande contribuição do Tribunal, resultando na realização do seminário "Controle das Políticas de Acessibilidade", ocorrido em 2012 no TCU, que contou com a intensa participação de autoridades e especialistas convidados, dos ministros deste Tribunal, dos membros do Ministério Público, das unidades técnicas e administrativas desta Corte de Contas e, principalmente, dos jurisdicionados e de cidadãos com deficiência que, de forma autônoma ou como integrantes de organizações sociais, bem representaram o anseio da sociedade pela defesa dos direitos da pessoa com deficiência e a sua expectativa quanto à efetividade dos trabalhos realizados por esta Corte de Contas. 
19. A temática da acessibilidade se manteve na pauta de temas relevantes para este Tribunal, tanto assim que outros trabalhos de fiscalização se sucederam, por provocação do Ministério Público de Contas ou por iniciativa direta do TCU. Exemplo de fiscalização de grande monta conduzida por este Tribunal decorreu de provocação deste membro do Parquet, a qual teve por escopo o Plano Nacional dos Direitos da Pessoa com Deficiência - Plano Viver sem Limite. Por esse trabalho, inclusive, foram também confirmadas as informações ora obtidas por meio do presente monitoramento no que diz respeito à falta de pessoal e de recursos operacionais para que o órgão responsável pela implementação de políticas públicas para as pessoas com deficiência possa fazer face às suas complexas e relevantes obrigações. Naquela oportunidade, vale registrar, a Corte de Contas proferiu recomendações no sentido de dotar o órgão correlato da estrutura necessária ao desempenho de suas atribuições. 
20. Houve reflexo positivo também na política de acessibilidade desta Corte, que reconheceu a importância de dar efetividade ao disposto na Convenção sobre os Direitos da Pessoa com Deficiência, inclusive por meio da criação da Comissão de Acessibilidade do TCU (Caces) . 
21. Diante desse panorama histórico, sempre enalteci o trabalho de fiscalização realizado pela então Seprog, do qual resultaram as determinações ora monitoradas, cujos objetivos se voltaram à correção das falhas, impropriedades e carências detectadas. 
22. Ao destacar a importância dos esforços até aqui empreendidos, bem assim da decisão do TCU como instrumento destinado a prover maior grau de acessibilidade aos órgãos e entidades da administração pública, ressalto a relevância do monitoramento em curso para conferir efetividade aos resultados esperados com a implementação das orientações emanadas deste Tribunal. 
23. Nesse sentido, assim como o fiz no tocante àquela auditoria de 2012, não posso deixar de louvar a decisão da SeinfraUrbana quando optou, "nesta etapa do monitoramento, por não apenas analisar o cumprimento das deliberações proferidas, mas também avaliar os resultados efetivos delas advindos, mediante um exame atualizado da situação da acessibilidade física/arquitetônica, comunicacional e em serviços nos órgãos fiscalizados" (peça 279, p. 7) . 
24. Para tanto, adotou-se metodologia semelhante à utilizada na auditoria de 2012, tendo sido "aplicado questionário similar ao utilizado à época da auditoria, encaminhado para as diversas unidades que prestam atendimento público no âmbito dos órgãos fiscalizados", e previamente validado por meio de "reuniões telepresenciais com associações representativas de pessoas com deficiência (Associação dos Deficientes Físicos do Estado de Goiás - ADFEGO e Associação Brasiliense de Deficientes Visuais - ABDV) " (peça 279, p. 7-8) . Além disso, "paralelamente, foi estabelecida parceria com as Secretarias do TCU nos Estados, o que permitiu a verificação in loco dos requisitos de acessibilidade em 104 unidades da administração pública federal nas capitais de todos os estados da federação, com base em roteiro padrão previamente estabelecido pela SeinfraUrbana, a fim de validar as informações obtidas" (peça 279, p. 8) .
25. Pelo que se infere da Portaria de Fiscalização - SeinfraUrbana nº 569, de 18/10/2021, foram designados 44 (quarenta e quatro) auditores de controle externo para a realização da verificação in loco dos requisitos de acessibilidade em unidades da Caixa Econômica Federal, Instituto Nacional do Seguro Social, Secretaria da Receita Federal e Defensoria Pública da União localizadas em diferentes Estados de todas as regiões do país (peça 268, p. 1-2) . Isso já basta para revelar a importância conferida por esta Corte de Contas ao trabalho de monitoramento realizado sob a coordenação da SeinfraUrbana.
26. Com base nesse profícuo trabalho de monitoramento, a unidade técnica produziu importante avaliação sobre a situação da acessibilidade arquitetônica, comunicacional e em serviços nos órgãos fiscalizados, que incluiu esclarecedora comparação com os resultados obtidos há cerca de 10 anos por meio daquela então inédita auditoria em acessibilidade realizada pelo Tribunal.
27. Com uma taxa de resposta geral de 43,66% aos questionários enviados às diversas unidades que prestam atendimento público no âmbito daqueles órgãos fiscalizados, as informações coletadas pela auditoria indicaram que ainda se encontra bastante incipiente a acessibilidade nos órgãos fiscalizados. 
28. Em relação ao Instituto Nacional do Seguro Social (INSS) , com base nas respostas aos questionários, verificou-se que, "apesar da melhora nas condições de acessibilidade física/arquitetônica ocorrida no período de 2012 a 2021, (...) as unidades do INSS ainda estão longe de ser totalmente acessíveis nos quesitos avaliados, em que pese o longo tempo transcorrido" - o que foi igualmente confirmado pelas vistorias in loco realizadas pelas Secretarias do TCU nos estados (peça 279, p. 28) . Também em relação aos requisitos de acessibilidade comunicacional e de serviços, "o resultado obtido por meio das pesquisas com os gestores das unidades demonstrou que a autarquia não evoluiu ou até mesmo apresentou piora em relação à 2012, exceto pela significativa melhora na disponibilização de sistema sonoro de aviso de senhas" (peça 279, p. 30) .
29. Na mesma direção, com base nas informações sobre a acessibilidade nas unidades da Defensoria Pública da União (DPU) , a SeinfraUrbana concluiu que, "apesar da aparente melhora ocorrida nos últimos anos em alguns itens da acessibilidade física/arquitetônica e da acessibilidade comunicacional e de serviços, verifica-se que ainda existem muitas pendências que devem ser trabalhadas com vistas a tornar as unidades da DPU totalmente acessíveis em relação aos itens avaliados na auditoria" (peça 279, p. 34) . 
30. A unidade técnica chegou a semelhantes conclusões sobre a acessibilidade nas unidades da Receita Federal do Brasil (RFB) , visto que "as ações desenvolvidas refletem na melhora das condições de acessibilidade verificadas nesse monitoramento em relação ao que fora encontrado em 2012", mas "a situação atual ainda está longe da ideal" (peça 279, p. 45) . Além disso, a unidade técnica registrou que "situação mais crítica ainda se verifica nos itens relativos à acessibilidade comunicacional e em serviços, cujo panorama continua muito próximo ao que se verificou na auditoria [de 2012]" (peça 279, p. 45) 
31. Já a Caixa Econômica Federal (Caixa) tem demonstrado ser a entidade mais acessível entre os órgãos avaliados, a exemplo do que foi identificado na auditoria de 2012, conforme ora destacado pela SeinfraUrbana (peça 279, p. 40) :
250. 	Quanto à efetividade das ações, a Caixa é a entidade mais acessível dentre os órgãos avaliados, além de ter apresentado melhoras significativas nas condições de acessibilidade física de suas unidades, embora ainda não sejam totalmente acessíveis. A acessibilidade comunicacional e em serviços prestados nos atendimentos in loco melhorou significativamente em relação ao sistema de gerenciamento de senhas com aviso sonoro e à disponibilização de intérpretes profissionais em libra, não se alternando em relação aos demais itens avaliados.
32. No entanto, "assim como nos demais órgãos avaliados, ainda há diversas pendências a serem solucionadas com vistas a tornar as unidades da Caixa totalmente acessíveis quanto aos itens avaliados" (peça 279, p. 39) .
33. Verifica-se, pois, que as ações até então empreendidas pelos órgãos fiscalizados não foram suficientes para garantir a plena e efetiva acessibilidade arquitetônica, comunicacional e de serviços em suas unidades de atendimento ao público. Portanto, os trabalhos fiscalizatórios do TCU se mostraram essenciais por terem revelado a lenta e ainda incipiente evolução das condições de acessibilidade na Administração Pública Federal. 
34. No que diz respeito à definição de planos internos para sanar os problemas de acessibilidade nas unidades de atendimento ao público dos órgãos e entidades fiscalizados durante o monitoramento, objeto de determinação por meio do item 9.3 do Acórdão 2170/2012-TCU-Plenário, a SeinfraUrbana destacou algumas iniciativas que, embora estejam em desenvolvimento e não consolidadas - foram tomadas pelo INSS (Plano de Obras e Serviços de Engenharia e Índice de Classificação Geral da Unidade) , pela Caixa Econômica Federal (Normativo Interno MN AD13820, Caderno de Diretrizes Técnicas de Arquitetura e Engenharia e Laudo Técnico de Acessibilidade) , e pela Receita Federal do Brasil (plano anual de engenharia, sistema Edifica e ações relacionadas à acessibilidade tecnológica) . 
35. De todos os órgãos e entidades fiscalizados, apenas "a DPU não encaminhou informações acerca (...) da definição de um plano interno destinado a sanar os problemas de acessibilidade identificados na auditoria, conforme determinado no Acórdão 2170/2012-TCU-Plenário" (peça 279, p. 34) .  Dessa forma, entendo adequada a proposta da unidade técnica no sentido de considerar "não cumprida" a determinação do subitem 9.3 do referido Acórdão no que diz respeito à DPU e, em relação aos demais, de considerá-la "em cumprimento".
36. Quanto às determinações do item 9.1.1 do Acórdão 2170/2012-TCU-Plenário e seus subitens - que trata do plano de abrangência nacional destinado a dotar órgãos e entidades públicas federais de plena acessibilidade - a SeinfraUrbana reconheceu que algumas ações foram desenvolvidas com vistas à elaboração e implementação desse plano nacional (peça 279, p. 4-18) . Entre essas iniciativas, destacam-se a disponibilização do Manual de Adaptações de Acessibilidade (peça 176) e, principalmente, a edição da Portaria Interministerial 323, de 10/9/2020, do Ministério da Mulher, da Família e dos Direitos Humanos e do Ministério da Economia - PI 323/2020, que "dispõe sobre procedimentos para adaptações de acessibilidade nos imóveis de uso público dos órgãos e entidades da administração pública federal direta e indireta e para divulgação da situação de acessibilidade das edificações públicas federais" (peça 175) .
37. A despeito disso, embora a PI 323/2020 tenha estabelecido procedimentos para elaboração e publicação de diagnósticos e definição de metas sobre a acessibilidade em imóveis de uso público da administração pública federal, a responsabilidade da Secretaria Nacional dos Direitos da Pessoa com Deficiência  (SNDPD) , na qualidade de coordenadora e supervisora das ações de acessibilidade do governo federal, acabou sendo mitigada e substancialmente transferida para cada um dos órgãos e entidades da administração pública federal, conforme destacado pela unidade técnica nestes termos (peça 279, p. 15) :
'77.	Em suma, a PI 323/2020 estabeleceu os procedimentos a serem adotados pelos órgãos e entidades com vistas a garantir a acessibilidade aos serviços prestados nas edificações de uso público. 
78.	Porém, de forma similar, a nova portaria atribuiu a cada um dos órgãos e entidades da administração pública federal a responsabilidade pela produção do diagnóstico sobre as condições dos requisitos de acessibilidade, pela definição das metas progressivas para o saneamento das não conformidades e pela divulgação das condições de acessibilidades.
79.	Ademais, não estabeleceu metas de curto, médio e longo prazo para a elaboração dos documentos, tampouco para o saneamento das não conformidades que forem identificadas quando da elaboração do laudo de acessibilidade, deixando para cada órgão a responsabilidade pela definição das metas para correção dos problemas, bem como para a divulgação das condições dos imóveis.
80.	A SNDPD, ao transferir aos órgãos e entidades a responsabilidade pelo levantamento do diagnóstico, pela definição de metas para saneamento das carências existentes e pela divulgação das condições de acessibilidades, não apenas deixou de cumprir as determinações que lhes foram impostas pelo TCU, como também deixou de assumir suas competências na coordenação e supervisão das ações.
81.	Além disso, ao não assumir o papel estratégico de supervisão no acompanhamento, monitoramento e avaliação das ações atribuídas individualmente a cada um dos órgãos, impossibilita que se obtenha uma visão sistêmica acerca da situação atual da acessibilidade e dos prazos para a solução das carências para o conjunto de órgãos públicos federais.'
38. Todavia, para superação do quadro demonstrado pela auditoria e confirmado pelo monitoramento, não basta a adoção de medidas descoordenadas e direcionadas à situação própria e pontual de cada um dos órgãos e entidades que prestam atendimento ao público. O trabalho desenvolvido sob a coordenação da SeinfraUrbana bem indicou que "este Tribunal deve concentrar seus esforços para acompanhar as ações estruturantes a cargo da SNDPD, SPU [Secretaria do Patrimônio da União] e órgãos superiores, com vistas ao aprimoramento da governança e à implementação do plano de abrangência nacional" (peça 279, p. 50) . 
39. Isso porque, conforme precisamente concluído pela unidade técnica, "a avaliação das ações adotadas tanto pelos órgãos centrais quanto pelos órgãos que prestam atendimento ao público perpassa, pelo menos, pela realização de diagnóstico sobre as condições de acessibilidade para o conjunto de órgãos públicos federais, a elaboração de planos e a definição de metas para o saneamento das carências identificadas e a publicização acerca das condições de acessibilidade existente em cada um dos órgãos da administração pública federal que presta atendimento ao público" (peça 279, p. 50) . 
40. Diante de ações tão desafiadoras, constituíram-se em verdadeiros óbices as dificuldades enfrentadas pela "falta de estrutura da SNDPD para fazer frente à sua missão institucional", visto que "sequer possui quadro próprio de pessoal, contando basicamente com servidores cedidos ou terceirizados" (peça 279, p. 17) . Diante desse cenário, "para que o tema acessibilidade seja tratado por meio de[ssas] ações efetivas, há necessidade de se aprimorar a capacidade da liderança da organização, levando a discussão da temática para a alta administração", como bem observa a SeinfraUrbana (peças 208, p. 3; e 279, p. 50) .
41. Nesse sentido, entendo bastante pertinentes não só as recomendações sugeridas pela unidade técnica, como também a sua proposta de autuação de processo de acompanhamento com o objetivo de avaliar as etapas de implementação do referido plano de abrangência nacional, quais sejam (peça 279, p. 5 e 51) :
320.6. recomendar ao Comitê Interministerial de Governança, de que trata o Decreto 9.203/2017, nos termos do inciso IV do artigo 9º do referido Decreto, que avalie a oportunidade de adotar medidas com o objetivo de incentivar a aplicação de melhores práticas de governança relacionadas à promoção de acessibilidade em órgãos públicos federais, considerando os desafios apresentados neste relatório;
320.7. recomendar ao Ministério da Mulher, Família e Direitos Humanos, ao Ministério da Economia e à Casa Civil da Presidência da República, com fundamento no art. 6°, parágrafo único do Decreto 9.203/2017, c/c o art. 3°, inciso I, alínea "d" e art. 43 da Lei 13.844/2019, que, conjuntamente, avaliem as ações que podem ser implementadas com vistas a dotar a SNDPD/MMFDH de estrutura técnica e operacional compatível com suas atribuições e com as obrigações que lhe foram impostas pelo Acórdão 2170/2012-TCU-Plenário, com as alterações introduzidas pelo Acórdão 3244/2013-TCU-Plenário, especialmente no que diz respeito à elaboração e à implementação do plano de acessibilidade de abrangência nacional que possibilite o diagnóstico das condições de acessibilidade do conjunto de órgãos públicos federais a definição de metas e procedimentos para o saneamento das carências existentes e a divulgação ao público das condições de acessibilidade para o conjunto de órgãos públicos federais; 
320.8. autuar processo de acompanhamento com o objetivo de avaliar as etapas de implementação do plano de abrangência nacional que dispõe o item 9.1.1 e respectivos subitens do Acórdão 2170/2012-TCU-Plenário, bem como os reflexos dessas ações de iniciativa dos órgãos centrais nos demais órgãos e entidades da administração pública federal que efetivamente prestam atendimento ao público;
42. Por também entender que apenas a elaboração da PI 323/2020 e das demais publicações não será suficiente para implementação do plano de abrangência nacional de que trata o item 9.1.1 do Acórdão 2170/2012-TCU-Plenário, concordo com a proposta da SeinfraUrbana no sentido de considerar "em cumprimento" as determinações dos subitens 9.1.1.1, 9.1.1.3, 9.1.1.4 e 9.8 do referido acórdão. Isso porque, pelo que se constatou durante o monitoramento, "as providências estão em curso de implementação e ainda dependem de ações de curto, médio e longo prazo a serem efetivadas, tanto pela SNDPD e SPU quanto pelos órgãos que prestam atendimento ao público de forma descentralizada" (peça 279, p. 17) .
43. Por fim, pelas razões expostas pela unidade técnica (peças 119, p. 19-20; e 279, p. 18-19) , anuo ao entendimento da unidade técnica de que as medidas dos subitens 9.4 e 9.1.1.2 do Acórdão 2170/2012-TCU-Plenário foram implementadas, sobretudo em razão dos cadernos técnicos sobre acessibilidade publicados pelo Ministério das Cidades para orientação de prefeituras e governos estaduais, do desenvolvimento do curso de "Introdução à Libras" e das iniciativas para implementação de atendimento com intérpretes profissionais." 
44. Ante o exposto, enaltecendo novamente a fiscalização realizada pela SeinfraUrbana, com o apoio de diversas Secretarias do TCU nos Estados, bem como reconhecendo o hercúleo trabalho do Sr. Auditor de Controle Externo da SeinfraUrbana na coordenação das ações e consolidação de todas as informações coletadas, este membro do Ministério Público junto ao TCU manifesta-se de acordo com a proposta da unidade técnica (peças 279, p. 51-52; 280; 281; 310, p. 5; 311 e 312) ."
É o relatório.
AUDITORIA	2012	Disponibilidade de mapa tátil na entrada da unidade de atendimento.	Disponibilidade de piso tátil direcional na entrada do edifício	Elevadores com identificação do pavimento em braile	Elevadores com identificação sonora de direção e do pavimento	Disponibilidade de banheiro acessível na unidade de atendimento.	Disponibilidade de mesas e balcões acessíveis a pessoas em cadeira de rodas	Disponibilidade de rampa, elevador ou outro equipamento li	gando os pavimentos ou vencendo desníveis	0.142	0.325	0.323	0.29	0.825	0.484	0.632	MONITORAMENTO	2021	Disponibilidade de mapa tátil na entrada da unidade de atendimento.	Disponibilidade de piso tátil direcional na entrada do edifício	Elevadores com identificação do pavimento em braile	Elevadores com identificação sonora de direção e do pavimento	Disponibilidade de banheiro acessível na unidade de atendimento.	Disponibilidade de mesas e balcões acessíveis a pessoas em cadeira de rodas	Disponibilidade de rampa, elevador ou outro equipamento ligando os pavimentos ou vencendo desníveis	0.212	0.514	0.5	0.31	0.913	0.736	0.698	Disponibilidade de mapa tátil na entrada da unidade de atendimento.	Disponibilidade de piso tátil direcional na entrada do edifício	Elevadores com identificação do pavimento em braile	Elevadores com identificação sonora de direção e do pavimento	Disponibilidade de banheiro acessível na unidade de atendimento.	Disponibilidade de mesas e balcões acessíveis a pessoas em cadeira de rodas	Disponibilidade de rampa, elevador ou outro equipamento ligando os pavimentos ou vencendo desníveis	AUDITORIA	2012	Percentual de agências com pelo menos um atendente com capacitação em Libras	Disponibilidade de intérpretes profissionais em Libras, presencialmente ou por videoconferência	Disponibilidade de material de divulgação em braile	Disponibilidade de material de divulgação em fonte ampliada	Disponibilidade de formulário em fonte ampliada	Percentual de unidades com sistema sonoro informando o número de senha	0.213	0.008	0.068	0.0628	0.188	MONITORAMENTO	2021	Percentual de agências com pelo menos um atendente com capacitação em Libras	Disponibilidade de intérpretes profissionais em Libras, presencialmente ou por videoconferência	Disponibilidade de material de divulgação em braile	Disponibilidade de material de divulgação em fonte ampliada	Disponibilidade de formulário em fonte ampliada	Percentual de unidades com sistema sonoro informando o número de senha	0.086	0.043	0.008	0.114	0.098	0.835	AUDITORIA 2012	Disponibilidade de mapa tátil na entrada da unidade de atendimento	Disponibilidade de piso tátil direcional na entrada do edifício	Elevadores com identificação do pavimento em braile	Elevadores com identificação sonora de direção e do pavimento	Disponibilidade de banheiro acessível na unidade de atendimento.	Disponibilidade de rampa, elevador ou outro equipamento ligando os pavimentos ou vencendo desníveis	0	0.068	0.524	0.045	0.386	0.774	MONITORAMENTO 2021	Disponibilidade de mapa tátil na entrada da unidade de atendimento	Disponibilidade de piso tátil direcional na entrada do edifício	Elevadores com identificação do pavimento em braile	Elevadores com identificação sonora de direção e do pavimento	Disponibilidade de banheiro acessível na unidade de atendimento.	Disponibilidade de rampa, elevador ou outro equipamento ligando os pavimentos ou vencendo desníveis	0.212	0.647	0.846	0.154	0.824	0.864	AUDITORIA 2012	Percentual de agências com pelo menos um atendente com capacitação em Libras	Disponibilidade de intérpretes profissionais em Libras, presencialmente ou por videoconferência	Disponibilidade de material de divulgação em braile	Disponibilidade de material de divulgação em fonte ampliada	Disponibilidade de formulário em fonte ampliada	Percentual de unidades com sistema sonoro informando o número de senha	0.159	0.023	0.066	0.0909	0.25	MONITORAMENTO 2021	Percentual de agências com pelo menos um atendente com capacitação em Libras	Disponibilidade de intérpretes profissionais em Libras, presencialmente ou por videoconferência	Disponibilidade de material de divulgação em braile	Disponibilidade de material de divulgação em fonte ampliada	Disponibilidade de formulário em fonte ampliada	Percentual de unidades com sistema sonoro informando o número de senha	0.194	0.065	0.031	0.1	0.107	0.68	AUDITORIA 2012	Disponibilidade de mapa tátil na entrada da unidade de atendimento.	Disponibilidade de piso tátil direcional na entrada do edifício	Elevadores com identificação do pavimento em braile	Elevadores com identificação sonora de direção e do pavimento	Disponibilidade de banheiro acessível na unidade de atendimento.	Disponibilidade de mesas e balcões acessíveis a pessoas em cadeira de rodas	Disponibilidade de rampa, elevador ou outro equipamento lig	ando os pavimentos ou vencendo desníveis	0.525	0.675	0.636	0.306	0.92	0.894	0.519	MONITORAMENTO 2021	Disponibilidade de mapa tátil na entrada da unidade de atendimento.	Disponibilidade de piso tátil direcional na entrada do edifício	Elevadores com identificação do pavimento em braile	Elevadores com identificação sonora de direção e do pavimento	Disponibilidade de banheiro acessível na unidade de atendimento.	Disponibilidade de mesas e balcões acessíveis a pessoas em cadeira de rodas	Disponibilidade de rampa, elevador ou outro equipamento ligando os pavimentos ou vencendo desníveis	0.743	0.912	0.816	0.527	0.967	0.925	0.697	AUDITORIA 2012	Percentual de agências com pelo menos um atendente com capacitação em Libras	Disponibilidade de intérpretes profissionais em Libras, presencialmente ou por videoconferência	Disponibilidade de material de divulgação em braile	Disponibilidade de material de divulgação em fonte ampliada	Disponibilidade de formulário em fonte ampliada	Percentual de unidades com sistema sonoro informando o número de senha	0.858	0.124	0.235	0.245	0.294	MONITORAMENTO 2021	Percentual de agências com pelo menos um atendente com capacitação em Libras	Disponibilidade de intérpretes profissionais em Libras, presencialmente ou por videoconferência	Disponibilidade de material de divulgação em braile	Disponibilidade de material de divulgação em fonte ampliada	Disponibilidade de formulário em fonte ampliada	Percentual de unidades com sistema sonoro informando o número de senha	0.684	0.597	0.124	0.214	0.225	0.847	2012	Disponibilidade de mapa tátil na entrada da unidade de atendimento	Disponibilidade de piso tátil direcional na entrada do edifício	Banheiro acessível na unidade de atendimento	Disponibilidade de mesas e balcões acessíveis a pessoa em cadeira de rodas	A inclinação das rampas permite a circulação de uma pessoa em cadeira de rodas que seja necessária a ajuda de outra pessoa	Disponibilidade de piso tátil de alerta próximo ao elevador	Disponibilidade de p	iso tátil de alerta próximo às escadas	Disponibilidade de indicação sonora e em braile em elevadores usados pelos usuários	Disponibilidade de rampa, elevador ou outro equipamento ligando os pavimentos ou vencendo desníveis	0.008	0.05	0.55	0.367	0.813	0.832	0.336	0.227	0.648	 Meta	Disponibilidade de mapa tátil na entrada da unidade de atendimento	Disponibilidade de piso tátil direcional na entrada do edifício	Banheiro acessível na unidade de atendimento	Disponibilidade de mesas e balcões acessíveis a pessoa em cadeira de rodas	A inclinação das rampas permite a circulação de uma pessoa em cadeira de rodas que seja necessária a ajuda de outra pessoa	Disponibilidade de piso tátil de alerta próximo ao elevador	Disponibilidade de piso tátil de alerta próximo às escadas	Disponibilidade de indicação sonora e em braile em elevadores usados pelos usuários	Disponibilidade de rampa, elevador ou outro equipamento ligando os pavimentos ou vencendo desníveis	0.9	0.9	0.7	0.7	0.9	0.9	0.9	0.45	0.7	2021	Disponibilidade de mapa tátil na entrada da unidade de atendimento	Disponibilidade de piso tátil direcional na entrada do edifício	Banheiro acessível na unidade de atendimento	Disponibilidade de mesas e balcões acessíveis a pessoa em cadeira de rodas	A inclinação das rampas permite a circulação de uma pessoa em cadeira de rodas que seja necessária a ajuda de outra pessoa	Disponibilidade de piso tátil de alerta próximo ao elevador	Disponibilidade de piso tátil de alerta próximo às escadas	Disponibilidade de indicação sonora e em braile em elevadores usados pelos usuários	Disponibilidade de rampa, elevador ou outro equipamento ligando os pavimentos ou vencendo desníveis	0.21	0.37	0.63	0.5	0.65	0.46	0.46	0.46	0.64	AUDITORIA 2012	Disponibilidade de mapa tátil na entrada da unidade de atendimento	Disponibilidade de piso tátil direcional na entrada do edifício	Elevadores com identificação do pavimento em braile	Elevadores com identificação sonora de direção e do pavimento	Disponibilidade de banheiro acessível na unidade de atendimento.	Disponibilidade de mesas e balcões acessíveis a pessoas em cadeira de rodas	Disponibilidade de rampa, elevador ou outro equipamento liga	ndo os pavimentos ou vencendo desníveis	0.008	0.05	0.397	0.227	0.55	0.367	0.648	MONITORIA 2021	Disponibilidade de mapa tátil na entrada da unidade de atendimento	Disponibilidade de piso tátil direcional na entrada do edifício	Elevadores com identificação do pavimento em braile	Elevadores com identificação sonora de direção e do pavimento	Disponibilidade de banheiro acessível na unidade de atendimento.	Disponibilidade de mesas e balcões acessíveis a pessoas em cadeira de rodas	Disponibilidade de rampa, elevador ou outro equipamento ligando os pavimentos ou vencendo desníveis	0.246	0.48	0.711	0.452	0.829	0.634	0.856	AUDITORIA 2012	Percentual de agências com pelo menos um atendente com capacitação em Libras	Disponibilidade de intérpretes profissionais em Libras, presencialmente ou por videoconferência	Disponibilidade de material de divulgação em braile	Disponibilidade de material de divulgação em fonte ampliada	Disponibilidade de formulário em fonte ampliada	Percentual de unidades com sistema sonoro informando o número de senha	0.064	0.003	0.039	0.0249	0.079	MONITORAMENTO 2021	Percentual de agências com pelo menos um atendente com capacitação em Libras	Disponibilidade de intérpretes profissionais em Libras, presencialmente ou por videoconferência	Disponibilidade de material de divulgação em braile	Disponibilidade de material de divulgação em fonte ampliada	Disponibilidade de formulário em fonte ampliada	Percentual de unidades com sistema sonoro informando o número de senha	0.059	0.173	0.016	0.079	0.083	0.295	RESPONDERAM	535
1842
144
34
INSS	CAIXA	RFB	DPU	0.352	0.487	0.296	0.523	NÃO RESPONDERAM	983
1940
343
31
INSS	CAIXA	RFB	DPU	0.648	0.513	0.704	0.477

Annalina Cavicchiolo Trigo (24152/OAB-RS), Mauricio Muriack de Fernandes e Peixoto e outros, representando Sergio Paulo da Silveira Nascimento e Antonio José do Nascimento Ferreira

Procurador Sergio Ricardo Costa Caribé

MONITORAMENTO. AUDITORIA OPERACIONAL COM O OBJETIVO DE AVALIAR AS CONDIÇÕES DE ACESSIBILIDADE AOS PRÉDIOS E SERVIÇOS PÚBLICOS DOS ÓRGÃOS E ENTIDADES FEDERAIS. CONSIDERAR CUMPRIDAS ALGUMAS DETERMINAÇÕES E RECOMENDAÇÕES, EM CUMPRIMENTO OUTRAS E NÃO CUMPRIDA OUTRA. NOVAS RECOMENDAÇÕES. ATUAÇÃO DE PROCESSO DE ACOMPANHAMENTO. APENSAMENTO E COMUNICAÇÕES.

MONITORAMENTO (MON)

Secretaria de Fiscalização de Infraestrutura Urbana (SeinfraUrb)

Registro, desde logo, meu irrestrito apoio à iniciativa do Ministro Bruno Dantas, Presidente em exercício, de elaborar pauta temática para apreciação de processos por esta Corte de Contas, notadamente sobre um assunto que deveria suscitar as atenções de toda a sociedade. Refiro-me ao tratamento que o Poder Público dispensa aos direitos das pessoas com deficiência.
2.	O momento escolhido por este Tribunal de Contas da União, aliás, é de todo oportuno, pois no dia 3 de dezembro, próximo sábado, comemora-se o Dia Internacional da Pessoa com Deficiência.
3.	Digna também de registro é a atuação do Procurador Sérgio Caribé, que inseriu esta Casa na campanha promovida em 2011 pela Associação Nacional do Ministério Público de Contas - Ampcon para a construção de um país acessível para todos.
4.	Nesse contexto, o Plenário deste Tribunal decidiu, no dia 21 de setembro daquele ano, Dia Nacional de Luta das Pessoas com Deficiência, realizar uma auditoria operacional com o objetivo de avaliar as condições de acessibilidade aos prédios e serviços públicos dos órgãos e entidades federais.
5.	Para se ter uma ideia da dimensão do tema, o censo realizado em 2010 pelo Instituto Brasileiro de Geografia e Estatística - IBGE indicou a existência de mais de 61 milhões de brasileiros com alguma deficiência, seja visual, auditiva, motora, mental ou intelectual.
6.	Em face de tal relevo, há uma Convenção da Organização das Nações Unidas - ONU sobre os Direitos das Pessoas com Deficiências, internalizada no ordenamento jurídico nacional, com regras que " (...) objetivam permitir que as pessoas com deficiência participem plenamente, com independência, 'de todos os aspectos da vida'. Mais que isso, as pessoas com deficiência devem ter acesso ao 'meio físico, ao transporte, à informação e comunicação', em igualdade de oportunidade com os demais. Ao referir-se à igualdade de oportunidade, a Convenção colocou a acessibilidade (aos meios de transporte, informação e comunicação, por exemplo) em um patamar de qualidade que não seja inferior ao fornecido às demais pessoas".
7.	Cuida este processo, especificamente, de monitorar as deliberações exaradas no processo da mencionada auditoria operacional, TC-Processo 033.481/2011-3, por meio dos acórdãos 2.170/2012 e 3.244/2013, ambos deste Plenário.
8.	Após o primeiro monitoramento, apreciado por meio do Acórdão 2.693/2018, sob a relatoria da Ministra Ana Arraes, restaram pendentes de cumprimento as seguintes deliberações constantes do Acórdão 2.170/2012, que são o foco da presente análise:
"9.1. determinar à Secretaria de Direitos Humanos da Presidência da República que, no prazo de 180 (cento e oitenta) dias:
9.1.1. com o objetivo de dotar órgãos e entidades públicas federais de plena acessibilidade a suas dependências e a serviços por eles ofertados, elabore plano, de abrangência nacional, que contemple os subsídios colhidos durante a 1ª Conferência Nacional dos Direitos da Pessoa com Deficiência e ainda:
9.1.1.1. a realização de levantamento, com o objetivo de produzir diagnóstico sobre as condições atuais dos requisitos básicos de acessibilidade do conjunto de órgãos públicos federais, que considere a quantidade de servidores habilitados em Libras e a cobertura de atendimento nessa linguagem nas unidades que prestam atendimento ao público;
9.1.1.2. a programação de formação de instrutores de Libras, visando ao incremento no número de treinamentos ofertados pelos órgãos públicos federais; 
9.1.1.3. a definição de metas progressivas para sanar carências de acessibilidade existentes;
9.1.1.4. a divulgação na Internet das condições de acessibilidade para o conjunto dos órgãos públicos federais;
 (...) 
9.3. determinar à Caixa Econômica Federal, à Receita Federal do Brasil, à Defensoria Pública da União, aos Correios, ao Instituto Nacional do Seguro Social e ao Ministério do Trabalho e Emprego que, no prazo de 90 (noventa) dias, definam plano interno para sanar os problemas de acessibilidade em suas unidades de atendimento identificados na auditoria realizada por este Tribunal  (parcialmente cumprida) ;
9.4. recomendar à Secretaria de Direitos Humanos da Presidência da República que: 
9.4.1. elabore material de divulgação a respeito das atribuições das prefeituras municipais no que diz respeito à verificação dos requisitos de acessibilidade, quando da emissão de "habite-se" e de alvará de funcionamento; 
9.4.2. busque o auxílio e a participação do Ministério do Planejamento, Orçamento e Gestão na formulação do plano de abrangência nacional indicado no subitem 9.1.1 desta acórdão, sobretudo no que diz respeito à realização de diagnóstico e à definição de metas saneadoras progressivas; 
9.4.3. avalie a possibilidade de, previamente à aprovação do plano mencionado no subitem 9.1.1, submetê-lo a debate junto à sociedade civil organizada, mediante audiência pública ou outros procedimentos, com vistas a garantir sua melhor qualidade e compatibilidade com as expectativas sociais;
 (...) 
9.8. determinar à Secretaria de Direitos Humanos da Presidência da República e à Secretaria do Patrimônio da União que, no prazo de 90 (noventa) dias, remetam ao Tribunal plano de ação, com cronograma para adoção das medidas necessárias à solução dos problemas apontados na auditoria realizada por este Tribunal;"
9.	Tendo em vista o tempo decorrido desde a prolação da decisão a ser monitorada, a SeinfraUrbana não se limitou a checar o cumprimento das recomendações e determinações expedidas e atualizou o trabalho, avaliando efetivamente os resultados obtidos, por meio de nova pesquisa com os gestores das unidades de atendimento das unidades fiscalizadas acerca das condições de acessibilidade aos prédios e serviços públicos.
10.	O trabalho contou, ainda, com a participação das Secretarias do TCU nos estados, que estiveram presencialmente em 104 unidades da administração pública federal em todas as capitais dos estados brasileiros.
11	Em uma criteriosa análise acerca das determinações contidas no item 9.1 e seus subitens do Acórdão 2.170/2012 produzida pela SeinfraUrbana, concluiu-se que, a despeito da evolução normativa ocorrida, não foram produzidos o diagnóstico e o plano de abrangência nacional. Considero, assim, que os subitens 9.1.1.1. 9.1.1.3, 9.1.1.4 e 9.8 do Acórdão 2170/2012-TCU-Plenário encontram-se em cumprimento.
12.	No que tange à determinação para a formação de instrutores de libras (subitem 9.1.1.2) , considero-a atendida, em face do desenvolvimento e da oferta crescente do curso "Introdução à Libras". 
13.	Em relação à determinação estabelecida no item 9.3, dirigida à Caixa Econômica Federal - CEF, ao Instituto Nacional de Seguridade Social - INSS, à Receita Federal do Brasil - RFB e à Defensoria Pública da União - DPU, apurou-se que, embora as ações adotadas não tenham sido " (...) suficientes para que a determinação do item 9.3 do Acórdão 2.170/2012-P possa ser considerada cumprida, (...) entende-se que a resolução da questão está relacionada à falta de um plano de abrangência nacional com diretrizes bem definidas, uma vez que se observou ações isoladas de cada órgãos ou entidade." 
14.	Todavia, quanto à DPU, a SeinfraUrbana sugere que se considere que não houve o cumprimento da determinação, tendo em vista o não encaminhamento de informações a respeito da elaboração de um plano interno para sanar os problemas de acessibilidade de suas unidades de atendimento identificadas na auditoria. Não obstante, penso ser descabida a aplicação de sanção, que sequer foi cogitada pela unidade técnica, diante da constatação de melhorias nas condições de acessibilidade física às suas unidades, bem como à implantação de sistemas de senha com aviso sonoro.
15.	Quanto às recomendações previstas no item 9.4 e seus subitens, entendeu-se que houve o atendimento dos subitens 9.4.1 e 9.4.2 e a superação do subitem 9.4.3, consoante instrução inserta na peça 119. De fato, foi constatado que o Ministério das Cidades publicou guias de orientações para os entes federados e houve a edição da Portaria Interministerial 271/2016, que recomendou à Secretaria de Direitos Humanos da Presidência da República que buscasse comprometimento do então Ministério do Planejamento, Desenvolvimento e Gestão para a formulação do plano de abrangência nacional.
	Ante todo o exposto, reforçando as loas ao trabalho empreendido, por iniciativa, determinação e comprometimento do Dr. Sérgio Caribé com o tema, que possui a mais alta relevância humanitária para a busca de uma sociedade mais justa e inclusiva, VOTO pela adoção da minuta de acordão que submeto a este Colegiado.
	TCU, Sala das Sessões, em 30 de novembro de 2022.
JORGE OLIVEIRA 
Relator